ACORDAO-COMPLETO-2435045

ACÓRDÃO 2908/2020 ATA 41/2020 - PLENÁRIO

VISTOS, relatados e discutidos estes autos de acompanhamento no âmbito do Coopera - Programa Especial de Atuação no Enfrentamento à Crise da Covid-19, com vistas a levantar riscos, examinar a transparência dos custos e dos resultados das medidas tomadas pelo Ministério da Ciência, Tecnologia e Inovação (MCTI) e respectivas entidades vinculadas,
ACORDAM os Ministros do Tribunal de Contas da União, reunidos em sessão do Plenário, ante as razões expostas pelo Relator, em:
9.1. recomendar ao Ministério da Ciência, Tecnologia e Inovações (MCTI) , com fulcro no art. 43, inciso I, da Lei 8.443/1992, combinado com o art. 11 da Resolução - TCU 315, de 2020 que:
9.1.1. com base na Lei 12.527/2011, art. 7¿, inc. VII, e na Lei 13.971/2019 (PPA 2019-2022) , art. 3º, inc. II, passe a definir, de forma prévia e clara, as metas globais de suas políticas de apoio a projetos de pesquisa e desenvolvimento, de modo a balizar a proposição das metas individuais dos projetos, por seus proponentes, e permitir posterior análise de seu alcance pelo órgão supervisor;
9.1.2. com fundamento no disposto no art. 4º, inc. VII,  Decreto 9.203/2017 e no Referencial para Avaliação de Políticas Públicas - Guia Prático de Análise Ex Ante (Capítulo 9) , realize análise custo-benefício quando da criação, expansão ou aperfeiçoamento de políticas públicas, e da concessão de incentivos fiscais;
9.2. encaminhar cópia do Acórdão, destacando que o Relatório e o Voto que o fundamentam podem ser acessados por meio do Portal do TCU, no endereço eletrônico www.tcu.gov.br/acordaos: ao Ministério da Ciência, Tecnologia e Inovação; ao Ministério das Comunicações; à Comissão de Ciência e Tecnologia, Comunicação e Informática e à Comissão de Fiscalização Financeira e Controle da Câmara dos Deputados; à Comissão de Ciência, Tecnologia, Inovação, Comunicação e Informática e à Comissão de Transparência, Governança, Fiscalização e Controle e Defesa do Consumidor do Senado Federal; informando-lhes acerca dos seguintes riscos e achados de auditoria:
9.2.1. ausência de definição, pelo MCTI, de forma prévia e clara, de metas globais para sua atuação no combate à pandemia, que pudessem balizar a proposição das metas individuais dos projetos, por seus proponentes, e sua posterior análise pela Administração;
9.2.2. não realização de análise custo-benefício na definição e orçamentação de iniciativas e projetos relacionados ao combate à Covid-19;
9.2.3. ausência de transparência sobre as ações, recursos e resultados das iniciativas do MCTI no combate à Covid-19, consubstanciada na falta de publicização, na internet, de forma direta e clara, sobre as entregas e demais resultados intermediários previstos e alcançados; 
9.2.4. inexistência de sistema corporativo para suportar o monitoramento das ações de combate à Covid-19;
9.2.5. inexistência de atividade de gerenciamento de riscos do Ministério, que permita identificar e gerir os eventos que possam impactar o alcance dos objetivos das iniciativas de combate à Covid-19;
9.2.6. ausência de mecanismo que obrigue explicitar a aderência de novas iniciativas para o enfrentamento do coronavírus, previstas nas cartas-proposta para aplicação de recursos do Ministério, às ações prioritárias definidas no art. 1 da Portaria - MCTI 1.245/2020;
9.3. autorizar o arquivamento do presente acompanhamento.

Acompanhamento das medidas adotadas para o combate à crise gerada pelo coronavírus (covid-19).

Ministério da Ciência, Tecnologia e Inovação (MCTI) e respectivas unidades vinculadas.

3. Interessado/Responsáveis
3.1. Interessado: Tribunal de Contas da União.
3.2. Responsável: não há.

13.1. Ministros presentes: Ana Arraes (na Presidência), Walton Alencar Rodrigues, Benjamin Zymler, Augusto Nardes (Relator), Aroldo Cedraz e Raimundo Carreiro.
13.2. Ministros-Substitutos presentes: Augusto Sherman Cavalcanti, Marcos Bemquerer Costa e André Luís de Carvalho.

ACORDAO-COMPLETO-2468537

Acórdão 1217/2021 - Plenário

AUGUSTO NARDES

Adoto como relatório a instrução elaborada no âmbito da Secretaria de Controle Externo do Desenvolvimento Econômico (peça 86) , com a qual se manifestou de acordo seu corpo dirigente (peças 87 e 88) :
"I. 	INTRODUÇÃO
Trata-se de fiscalização do tipo acompanhamento, conforme previsto nos arts. 241 e 242 da Resolução-TCU 246/2011, realizado no Ministério da Ciência, Tecnologia e Inovações (MCTI) , que compreendeu análise de riscos e de resultados das ações empreendidas e dos recursos destinados pelo MCTI e respectivas instituições vinculadas para o combate à crise gerada pelo coronavírus.
Esta fiscalização compõe o Plano Especial de Acompanhamento das Ações de Combate à Covid-19, aprovado pelo Tribunal na sessão plenária de 8/4/2020 (peça 2) , cuja motivação consiste na possibilidade de acompanhar de forma pari passu a atuação estatal de combate ao coronavírus. Assim, o Tribunal atua com vistas a contribuir para evitar a ocorrência de irregularidades e outras falhas (referentes a prazo, preço e qualidade) que possam comprometer a entrega do produto final e o alcance dos objetivos previstos inicialmente, assegurando-se a tempestividade do controle, com menores custos de correção, conforme disposto nos itens 13 e 17 do Manual de Acompanhamento do TCU (Portaria-Segecex 27/2016) .
I.1. Objetivo e escopo 
O presente trabalho teve como objetivo principal acompanhar as ações empreendidas e os recursos destinados pelo MCTI e suas instituições vinculadas para combater a crise gerada pelo coronavírus, no sentido de levantar riscos, dar transparência dos custos e dos resultados das medidas tomadas, buscando contribuir tempestivamente para que as entregas planejadas pelas instituições públicas sejam de fato realizadas, de forma transparente e ao menor custo possível.
Cabe destacar que se tratam de ações que visam tanto tratamento imediato dos enfermos e disponibilização de ventiladores, quanto ações preventivas, desde o desenvolvimento de equipamentos de proteção para profissionais que se encontram na linha de frente de hospitais até pesquisas e testes para descoberta de vacinas e tratamentos, além de projetos de inovação para desenvolvimento de testes de diagnósticos e de equipamentos alternativos e de baixo custo.
Ressalta-se que, embora o MCTI (anterior MCTIC) fosse inicialmente responsável pela estratégia e coordenação do suporte de comunicações, principalmente para a rede saúde pública, o conjunto de ações destinadas para alcance desse objetivo não foi abrangido no presente trabalho, uma vez que essas ações têm sido acompanhadas em processo específico de responsabilidade da Secretaria de Infraestrutura Hídrica, de Comunicações e de Mineração (SeinfraCOM) .
I.2. Metodologia utilizada
Os trabalhos foram realizados em conformidade com as Normas de Auditoria do Tribunal de Contas da União (Portaria-TCU 280, de 8/12/2010, alterada pela Portaria-TCU 168/2011) e com observância ao Manual de Acompanhamento estabelecido pelo TCU (Portaria-Segecex 27, de 9/12/2016) .
A fiscalização teve foco na análise de riscos e resultados e adotou, como critérios de auditoria, normas, referenciais, guias, boas práticas e fiscalizações anteriores relacionadas à análise de políticas públicas.
O planejamento da fiscalização se baseou na metodologia de avaliação de riscos, que levou a equipe a levantar os principais riscos que pudessem comprometer os resultados esperados com as ações do MCTI para combate à Covid-19, identificar as medidas tomadas pelo Ministério para tratar tais riscos, avaliar a eficiência de tais medidas e propor melhorias para tratamento dos riscos. Além disso, foram verificadas questões relacionadas ao monitoramento e avaliação dos resultados das medidas implementadas.
Na execução do trabalho, foram empreendidas reuniões com os gestores, realizadas diligências e pesquisas documentais, que permitiram aos auditores classificarem os riscos identificados e os controles internos aplicados pela unidade auditada. Ao fim da execução, realizou-se painel de apresentação das conclusões decorrentes das análises empreendidas pela equipe de acompanhamento e dos encaminhamentos propostos, dando aos gestores a oportunidade de se manifestarem não somente quanto às questões verificadas, como também quanto à conveniência e oportunidade de implementar as medidas propostas.
I.3. Limitações do trabalho
Um aspecto importante a ser considerado foi a indisponibilidade dos dados no portal do MCTI e a impossibilidade de se diligenciar os envolvidos até 20/5/2020, conforme determinado pela Portaria-TCU 71/2020 em função da situação de calamidade pública. Essa realidade exigiu da equipe a aplicação de soluções de contorno, como recebimento de informações via e-mail, acompanhamento de entrevistas, notícias na mídia e comunicações oficiais, pesquisas em sistemas orçamentários e financeiros (Siafi, Siop) , além do estabelecimento de uma interlocução eficaz com o assessor especial de controle interno do órgão auditado.
Outra questão que vale mencionar foi o fato de parte das ações planejadas ainda estarem em estágio inicial e/ ou intermediário de implementação, limitando, em certa medida, a análise quando aos seus resultados.
I.4. Volume de recursos fiscalizados
O volume de recursos fiscalizados equivale a R$ 452.800.000,00 em créditos extraordinários, autorizados por meio das medidas provisórias MP 929, de 25/3/2020 e a MP 962, de 6/5/2020, para o Ministério da Ciência, Tecnologia e Inovações (MCTI) para ações de "enfrentamento da emergência de saúde pública de importância internacional decorrente do coronavírus".
I.5. Benefícios estimados da fiscalização
Entre os benefícios estimados desta fiscalização pode-se mencionar o incremento da efetividade e eficiência da atuação estatal relacionada ao combate da crise gerada pela pandemia do coronavírus, bem como a correção tempestiva de impropriedades e o incremento da expectativa de controle.
Ademais, espera-se que as análises e as medidas propostas contribuam não somente para minorar as falhas e os riscos das ações empreendidas pelo MCTI para combate à Covid, como também para promover a transparência quanto aos resultados atingidos e as entregas realizadas por meio da aplicação dos recursos públicos.
II. 	VISÃO GERAL DO OBJETO
As ações geridas pelo MCTI para combate à Covid-19 integram o rol de iniciativas do governo federal para tratar da crise provocada pelo vírus e evitar que novos casos de contaminação e de mortes aconteçam no Brasil, conforme estabelecido pela Lei 13.979/2020. 
Nesse contexto, nos últimos meses foram aprovadas duas Medidas Provisórias (MP 929/2020 e MP 962/2020) , concedendo ao MCTI um crédito extraordinário de R$ 452.800.000,00 para realização das ações de enfrentamento ao coronavírus.  
II.1. 	Delimitação do objeto
Para execução das iniciativas do MCTI e de suas respectivas unidades vinculadas, foi criada a ação orçamentária (Ação 21C0) , para "Enfrentamento da emergência de saúde pública de importância internacional decorrente do coronavírus", vinculada diretamente ao MCTI, como órgão supervisor (Órgão 24000) , inclusive dos gastos efetuados pelas entidades da administração indireta vinculados ao ministério.
Conquanto a ação supracitada seja genérica, a Portaria 1.245, de 24/3/2020, do MCTI, define as prioridades do ministério, conforme transcrição abaixo:
Art. 1º Definir, no âmbito do Ministério da Ciência, Tecnologia, Inovações e Comunicações, as prioridades a serem adotadas para enfrentamento do Coronavírus - Covid-19, a saber:
I - desenvolvimento de:
a) medicamentos e respectivos testes pré-clínicos e clínicos;
b) vacinas e respectivos testes pré-clínicos e clínicos;
c) inovação para produção de:
1. ventiladores pulmonares em escala;
2. equipamentos de proteção individual (EPI) e seus sistemas;
II - pesquisa, desenvolvimento e inovação em testes de diagnóstico;
III - estratégia de monitoramento e sequenciamento do genoma do vírus circulante no País;
IV - ferramentas de telemedicina; e
V - estratégia e coordenação do suporte de comunicações.
Art. 2º As ações necessárias para apoio às prioridades de combate ao Coronavírus - Covid-19 definidas no art. 1º desta Portaria serão, na forma da lei, as seguintes:
I - contratação direta de projetos, estudos, tecnologias e inovações;
II - chamada pública para contração de projetos, estudos, tecnologias e inovações;
III - chamamento público para prospecção de projetos, estudos, tecnologias e inovações; e
IV - coordenação entre organizações do sistema de ciência, tecnologia, inovações e comunicações. 
As ações para combate à Covid-19 propostas pelo MCTI para realizar as prioridades estabelecidas na Portaria 1.245 envolvem parcerias com um grande conjunto de instituições, as quais estão apresentadas de forma mais detalhada à peça 9, p. 14-17 dos presentes autos. 
II.2. 	Marco Regulatório
A Medida Provisória 929, de 25/3/2020, conforme comentado anteriormente, abre um crédito extraordinário da ordem de R$ 3.419.598.000,00 para os Ministérios da Ciência, Tecnologia, Inovações e Comunicações, das Relações Exteriores, da Defesa e da Cidadania.
No que diz respeito ao crédito para o MCTI, destacam-se os R$ 100 milhões destinados ao FNDCT para o programa Tecnologias Aplicadas, Inovação e Desenvolvimento Sustentável (Programa 2208) , cuja justificativa foi o apoio emergencial às pesquisas relacionadas ao tema, por meio de encomenda direta e em chamadas públicas a serem realizadas pelas agências de fomento do Órgão, pelo Conselho Nacional de Desenvolvimento Científico e Tecnológico (CNPq) e pela Financiadora de Estudos e Projetos (Finep) , conforme exposição de motivos EM nº 00086/2020 ME do Ministro da Economia Paulo Guedes.
A Medida Provisória 962, de 6/5/2020, abre crédito extraordinário em favor dos Ministérios da Ciência, Tecnologia, Inovações e Comunicações e das Relações Exteriores, no valor de R$ 418.800.000,00, cabendo ao MCTIC R$ 352.800.000,00, distribuídos conforme a Figura 1 a seguir:
Figura 1 - Créditos extraordinários concedidos por meio da MP 962

Fonte: MP 962/2020, disponível em http://www.planalto.gov.br/ccivil_03/_Ato2019-2022/2020/Mpv/mpv962.htm
A justificativa para este crédito dada pelo Ministério da Economia, segundo a exposição de motivos EM nº 00175/2020 ME, de 5/5/2020, foi a necessidade de viabilizar prontamente o rápido desenvolvimento de soluções inovadoras e de baixo custo para "kits" de diagnósticos, novos projetos de respiradores mecânicos, e pesquisa e desenvolvimento de vacinas, como resposta tempestiva do Poder Público à pandemia. Além disso, destacou que a relevância da medida, por sua vez, deve-se à situação de pandemia que representa alto risco à saúde pública, dado o elevado potencial de contágio e o risco de morte, haja vista a experiência dos países onde a disseminação atingiu estágio mais avançado.
A Portaria 1.205, de 23/3/2020, estabelece a composição do Comitê de Especialistas da Rede Vírus - MCTI, constituído por representantes do MCTI (Sefae) , CNPq e Finep e por convidados especialistas no tema.
II.3. 	Objetivos-chave
A partir da leitura da Portaria-MCTI 1.245/2020, que especifica melhor as ações, fica claro o que se espera, por parte do MCTI, com a Ação 21C0 - Enfrentamento da emergência de saúde pública de importância internacional decorrente do coronavírus, a saber:
Desenvolvimento de medicamentos, vacinas e respectivos testes pré-clínicos e clínicos;
Desenvolvimento de inovação para produção de ventiladores pulmonares em escala e de equipamentos de proteção individual (EPI) e seus sistemas;
Pesquisa, desenvolvimento e inovação em testes de diagnóstico;
Monitoramento e sequenciamento do genoma do vírus circulante no País;
Ferramentas de telemedicina e suporte de comunicações.
Esses objetivos são reforçados nas exposições de motivos das medidas provisórias que abriram os créditos extraordinários para o MCTI, razão pela qual se entende que as iniciativas implementadas pelo MCTI e por suas entidades vinculadas devem necessariamente guardar relação direta com os objetivos declarados pela Portaria 1.245.
II.4. Aspectos orçamentários e financeiros
Até meados de maio/2020, foram abertos créditos extraordinários no montante de R$ 452,8 milhões para o MCTI a título de combate à pandemia. Comparando-se à situação pré-crise, esse valor representou um aumento de 15% nas dotações autorizadas para programas finalísticos do ministério, conforme se visualiza na Tabela 1, a seguir:
Tabela 1: Programas Finalísticos do MCTIC em 2020
Impacto orçamentário do enfrentamento à Covid-19 (em R$ bilhões) 
	Programas
	Dotação Inicial
	Dotação Atual
	Diferença

				 R$
	%

	2204 - Brasil na Fronteira do Conhecimento
	1,60
	1,60
	0,00
	0%

	2208 - Tecnologias Aplicadas, Inovação e       Desenvolvimento Sustentável
	0,58
	1,02
	0,44
	76%

	2205 - Conecta Brasil
	0,55
	0,55
	0,01
	1%

	2206 - Política Nuclear
	0,15
	0,15
	0,00
	0%

	2207 - Programa Espacial Brasileiro
	0,09
	0,09
	0,00
	0%

	1058 - Mudança do Clima
	0,01
	0,01
	0,00
	-4%

	2218 - Gestão de Riscos e Desastres
	0,01
	0,01
	0,00
	0%

	6013 - Oceanos, Zona Costeira e Antártica
	0,00
	0,00
	0,00
	0%

	Total 
	2,99
	3,44
	0,45
	15%

Fonte: Siop. Consulta em 14/05/2020. Filtros: Órgão Orçamentário 24000 (Inclui Administração Indireta) , somente programas finalísticos
Conforme se registrou em seções anteriores, o montante de R$ 452,8 milhões, especificamente destinado ao combate à pandemia por parte do MCTI, foi alocado à ação orçamentária 21C0. A Tabela 2, adiante, compila dados dos quadros orçamentários transcritos no Tópico II.2 deste relatório, extraídos da MP 929/2020 e da MP 962/2020, facilitando a visualização da destinação dos recursos segundo as categorias de programação orçamentária.
Tabela 2: Ação 21C0 - Enfrentamento à Covid-19
Créditos Extraordinários Autorizados ao MCTI - LOA 2020
	Cód.
	Programa
	Unidade
Orçamentária
	Modalidade
	GND
	Valor
	%

	2208
	TECNOLOGIAS APLICADAS, INOVAÇÃO E DESENVOLVIMENTO SUSTENTÁVEL
	MCTIC
	Aplicações Diretas
	Investimentos
	3.000.000,00 
	1%

					Outras Despesas Correntes
	117.000.000,00 
	26%

			FNDCT
		Investimentos
	20.000.000,00 
	4%

					Outras Despesas Correntes
	39.560.000,00 
	9%

				Transferência a Inst. Privadas Sem Fins Lucrativos
	Investimentos
	52.702.500,00 
	12%

					Outras Despesas Correntes
	64.237.500,00 
	14%

				Transferência a Inst. Privadas Com Fins Lucrativos
	Outras Despesas Correntes
	150.000.000,00 
	33%

	Subtotal Programa 2208
	446.500.000,00 
	99%

	2205
	CONECTA BRASIL
	MCTIC
	Aplicações Diretas
	Outras Despesas Correntes
	6.300.000,00 
	1%

	Subtotal Programa 2205
	6.300.000,00 
	1%

	Total
	452.800.000,00 
	100%

Fonte: Tesouro Gerencial (Consulta em 13/05/2020, Exercício 2020; UO - Órgão Máximo: 24000; Ação 21C0) 
Os programas orçamentários "Tecnologias Aplicadas, Inovação e Desenvolvimento Sustentável" (2208) e "Conecta Brasil" (2205) , para os quais foram alocados os créditos extraordinários, passaram a existir somente no exercício 2020, uma vez que o atual PPA (2020-2023) adotou estrutura programática bastante diversa da que vigorava no planejamento anterior.
Para operacionalizar as iniciativas de combate à pandemia, o poder executivo decidiu criar a já mencionada ação orçamentária 21C0, por meio da qual buscou concentrar parte das iniciativas adotadas em resposta à crise. Isso facilita a rápida identificação do volume global de recursos empregados, mas, por outro lado, resulta em dificuldade adicional para correlacionar o dispêndio de cada ministério com as iniciativas planejadas ou executadas, já que todas estas estarão associadas a um mesmo código de ação orçamentária e, portanto, a um mesmo programa de trabalho.
Uma maneira de contornar esta dificuldade foi a adoção do detalhamento da programação orçamentária até o nível do assim chamado Plano Orçamentário (PO) , conforme se pôde constatar por meio de consultas ao Cadastro de Ações do Sistema Siop. De fato, a discriminação dos créditos orçamentários de acordo com os planos orçamentários mitiga, em parte, a inexistência de ações orçamentárias específicas para cada tipo de iniciativa.
Na Tabela 3, a seguir, constam os valores alocados ao MCTI por meio da Ação 21C0, discriminados segundo os respectivos planos orçamentários.
Tabela 3: Ação 21C0 - Enfrentamento à Covid-19
Valores por Plano Orçamentário - LOA 2020
	CÓDIGO
	PLANO ORÇAMENTÁRIO
	VALOR
	%

	24901 19 572 2208 21C0 MP20
	Covid-19 - MEDIDA PROVISÓRIA N. 929 DE 25/3/2020
	100.000.000,00
	22%

	24901 19 572 2208 21C0 CV26
	DESENVOLVIMENTO DE SOLUÇÕES INOVADORAS OU DE BAIXO CUSTO PARA RESPIRADORES MECÂNICOS
	100.000.000,00
	22%

	24101 19 572 2208 21C0 CV21
	PESQUISA E DESENVOLVIMENTO NAS ÁREAS DE BIOTECNOLOGIA E SAÚDE
	75.000.000,00
	17%

	24901 19 572 2208 21C0 CV23
	AMPLIAÇÃO DA CAPACIDADE DE PROCESSAMENTO DE AMOSTRAS NA REDE PUBLICA
	65.200.000,00
	14%

	24901 19 572 2208 21C0 CV25
	DESENVOLVIMENTO DE SOLUÇÕES INOVADORAS OU DE BAIXO CUSTO PARA KITS DE DIAGNOSTICO
	50.000.000,00
	11%

	24101 19 572 2208 21C0 CV22
	ENSAIOS CLÍNICOS DE FÁRMACOS E ESTRUTURAÇÃO DE LABORATÓRIO DE NÍVEL DE BIOSSEGURANÇA SUPERIOR
	45.000.000,00
	10%

	24101 19 572 2205 21C0 CV20
	GOVERNO ELETRÔNICO - SERVIÇO DE ATENDIMENTO AO CIDADÃO (GESAC) - HOSPITAIS, UBS
	6.300.000,00
	1%

	24901 19 572 2208 21C0 CV24
	DESENVOLVIMENTO DE MELHORIAS NOS TESTES MOLECULARES E DE NOVO TESTE
	5.800.000,00
	1%

	24901 19 572 2208 21C0 CV22
	DESENVOLVIMENTO E ESCALONAMENTO DA PRODUÇÃO EM BIOMANGUINHOS
	5.500.000,00
	1%

	24901 19 572 2208 21C0 CV20
	Covid-19 - MEDIDA PROVISÓRIA N. 929, DE 25/3/2020
	----
	0%

	Total
	452.800.000,00
	100%

Fonte: Tesouro Gerencial (Data Consulta: 14/5/2019; UO Máx: 24000; Ação: 21C0) 
No que tange à execução, apurou-se que o MCTI empenhou, até 29/9/2020, R$ 441,1 milhões dos R$ 452,8 milhões autorizados, ou seja, 97%, aproximadamente.
III. 	ANÁLISE DE RISCOS E CONTROLES INTERNOS
Tendo por base as informações levantadas para construir a visão geral do objeto de auditoria e o conhecimento de alguns aspectos do risco inerente e do risco de controle, construiu-se um inventário de riscos capaz de impactar o alcance os objetivos almejados pelas ações apresentadas pelo MCTI para enfrentamento da emergência de saúde pública provocada pelo Covid-19.
Uma vez levantados os riscos, a equipe de acompanhamento realizou avaliação de cada risco em função da sua probabilidade de ocorrência e de seus possíveis impactos nos objetivos definidos no MCTI por meio da Portaria MCTI 1.245/2020 - conforme critérios de classificação apresentados no Apêndice II - de forma a priorizar os riscos identificados, classificando-os em extremo, alto e médio, conforme apresentado na Tabela 4 abaixo.
		Tabela 4 - Avaliação do risco inerente (probabilidade e impacto) 
	RISCO  Nº
	Descrição
	Avaliação do Risco Inerente

			Impacto
	Probabilidade
	Nível de Risco Inerente

	1
	Devido à inexistência de prazo específico para conclusão das ações e à decisão por desenvolver tecnologia ao invés de adquirir produto já desenvolvido por outro país e à ausência de acompanhamento adequado das ações que estão sendo desenvolvidas, poderá ocorrer intempestividade na execução das ações e comprometimento de sua efetividade, o que poderá levar à ausência de medicamentos e vacinas, falta de respiradores para pacientes em UTI, falta de testes de diagnósticos em hospitais e laboratórios para a população sintomática, falta de equipamentos de proteção para profissionais da área de saúde, impactando a quantidade de contaminações e de mortes por Covid-19.
	Muito Alto
	Muito Alta
	Extremo

	2
	Devido à ausência de processo decisório baseado na racionalidade e em evidências e à ausência de análise de custo-benefício das iniciativas e à ausência de informações consistentes para tomada de decisão por parte do MCTI, poderá ocorrer decisões inadequadas e implementação de ações pouco eficazes, intempestivas e/ou ineficientes, o que poderá levar ao baixo desempenho das ações do MCTI e ao desperdício de recursos públicos, impactando a quantidade de contaminações e de mortes por Covid-19 e a situação fiscal do Estado.
	Muito Alto
	Muito Alta
	Extremo

	3
	Devido à ausência de definição de indicadores de eficácia para as diversas iniciativas de responsabilidade do MCTI para enfrentamento da crise provocada pelo coronavírus, poderá ocorrer comprometimento das atividades de monitoramento, o que poderá levar a baixos resultados das ações empreendidas, impactando a quantidade de contaminações e de mortes por Covid-19.
	Muito Alto
	Alta
	Extremo

	4
	Devido ao excesso de ações propostas pelo MCTI e por suas respectivas unidades vinculadas, poderá ocorrer dificuldades de coordenação por parte do ministério, o que poderá levar à desarticulação das ações e comprometimento das entregas e dos resultados almejados, impactando capacidade do Estado de reduzir o número de contaminações e de mortes por Covid-19.
	Alto
	Muito Alta
	Extremo

	5
	Devido à ausência de sistema que contenha informações centralizadas sobre as ações que estão sendo desenvolvidas no MCTI para combate à Covid-19 poderá ocorrer carência de informações necessárias aos processos de tomada de decisão, monitoramento e avaliação por parte do MCTI, o que poderá levar a decisões inadequadas e ao comprometimento do acompanhamento das ações empreendidas e de suas respectivas entregas, impactando a capacidade do Estado de reduzir o número de contaminações e de mortes por Covid-19.
	Muito Alto
	Muito Alta
	Extremo

	6
	Devido à falta de definição clara do que é "emergência de saúde pública de importância internacional" (termo que consta na Lei 13.919/2020) e à utilização de nome genérico da ação orçamentária 21C0 ("enfrentamento da emergência de saúde pública de importância internacional decorrente do coronavírus") , poderá ocorrer alocação indevida de recursos públicos em atividades e projetos que não são prioridades num contexto emergencial e/ ou não contemplam diretamente ações de combate à pandemia, o que poderá levar ao uso indevido de recursos públicos e à falta de recursos para ações mais emergenciais, impactando a situação fiscal do Estado e a quantidade de contaminações e de mortes por Covid-19.
	Médio
	Muito Alta
	Alto

	7
	Devido à falta de gerenciamento de riscos por parte do MCTI, Finep e CNPQ, poderá ocorrer a ausência de identificação e de tratamento dos principais problemas que podem comprometer as ações de combate à Covid-19, o que poderá levar ao comprometimento das pesquisas para desenvolvimento de vacinas, testes pré-clínicos e clínicos, produção de ventiladores, desenvolvimento de equipamentos de proteção, desenvolvimento e inovação de testes de diagnósticos e de ferramentas de telemedicina, impactando a quantidade de contaminações e de mortes por Covid-19.
	Médio
	Muito Alta
	Alto

	8
	Devido à ausência de apropriação adequada dos custos das ações, poderá ocorrer o desconhecimento do custo-benefício de cada ação e a execução de ações antieconômicas, o que poderá levar a uma alocação de recursos públicos desequilibrada, pouco fundamentada e a gastos indevidos e desnecessários, impactando a situação fiscal do Estado.
	Médio
	Muito Alta
	Alto

	9
	Devido à falta de clareza na especificação dos objetos e objetivos das chamadas públicas para pesquisa e desenvolvimento, poderá ocorrer a execução de projetos e estudos sem relação direta com o combate à Covid-19 e com baixo potencial de promover as soluções desejadas, o que poderá levar ao baixo resultado das pesquisas destinadas ao combate à pandemia e ao desperdício de recursos públicos, impactando a quantidade de contaminações e de mortes por Covid-19 e a situação fiscal do Estado.
	Médio
	Alta
	Alto

	10
	Devido à falta de diálogo entre o MCTI e o Ministério da Saúde, no sentido de discutir as melhores alternativas e alinhar as ações para combate à Covid-19, poderá ocorrer adoção de medidas contraditórias ou em duplicidade, o que poderá levar à intempestividade nas soluções implementadas para superar a crise e desperdício de recursos públicos, impactando a quantidade de contaminações e de mortes por Covid-19 e a situação fiscal do Estado.
	Baixo
	Alta
	Médio

As atividades realizadas pela equipe de fiscalização no que toca à análise de riscos e controles internos foram realizadas consoante plano de ação constante do Relatório de Planejamento (peça 9, p. 25-26) , a saber:
Com base no inventário de riscos apresentado neste relatório, a equipe deverá:
Identificar e descrever as respostas existentes para tratar os riscos, incluindo, se houver informações disponíveis, os controles internos e outras ações;
Avaliar os riscos, com base na análise de risco residual e na relevância do evento para os objetivos das ações fiscalizadas;
Descrever os problemas potenciais no desenvolvimento das ações que podem comprometer a efetividade das ações emergenciais;
Em face das respostas aos riscos que estão sendo implementadas pelos gestores, sugerir melhorias, se for o caso;
Discutir com os gestores as conclusões da análise de riscos e as sugestões para aprimoramento das ações e dos controles internos.
A seguir, passa-se à análise dos riscos propriamente dita. Cumpre ressaltar que, para fins didáticos, a análise dos riscos e controles internos baseou-se em agrupamentos de risco, apresentados consoante conexão lógica e pertinência temática comuns.
Grupo A - Riscos de deficiência no acompanhamento/monitoramento e coordenação das ações, causados pela falta de informações/sistemas, pela indefinição de atributos (prazos, indicadores, riscos) e/ou pelo excesso de ações propostas, podendo provocar baixa eficácia das iniciativas
Cumpre esclarecer que no grupo A de riscos, foram agrupados os riscos 1, 3, 4, 5 e 7, por estarem todos associados à capacidade do MCTI de monitorar e coordenar as ações planejadas. Em que pese esses riscos estarem correlacionados entre si, a análise foi realizada de forma individualizada, com foco na eficácia dos controles internos existentes para eliminar ou mitigar as causas que poderiam gerar os eventos de risco.
Risco 1 - Devido à inexistência de prazo específico para conclusão das ações e à decisão por desenvolver tecnologia ao invés de adquirir produto já desenvolvido por outro país e à ausência de acompanhamento adequado das ações que estão sendo desenvolvidas, poderá ocorrer intempestividade na execução das ações e comprometimento de sua efetividade, o que poderá levar à ausência de medicamentos e vacinas, falta de respiradores para pacientes em UTI, falta de testes de diagnósticos em hospitais e laboratórios para a população sintomática, falta de equipamentos de proteção para profissionais da área de saúde, impactando a quantidade de contaminações e de mortes por Covid-19.
O risco 1, classificado como extremo, apresentou controles com nível mediano de eficácia, segundo avaliação da equipe de acompanhamento. Com base no que se pôde apurar, em que pese o risco residual ser alto, as medidas adotadas para mitigá-lo foram consideradas medianas e satisfatórias. Desse modo, o risco relativo à eventual inexistência de prazo das ações planejadas e à decisão de fomentar o desenvolvimento de itens em vez de importá-los, não se confirmou.
Em síntese, as conclusões sobre o risco e controles internos foram evidenciadas pelos fatos descritos adiante.
Os projetos aprovados ou operacionalizados por meio da Finep/CNPq têm prazos definidos e sistemas de acompanhamento e prestação de contas já instituídos como rotina.
No caso dos recursos oriundos do FNDCT (R$ 326,5 milhões, ou 73% do total - item II. Visão Geral do Objeto, subitem II.2 Marco Regulatório) , um dos itens exigidos para apresentação de carta-proposta é a inclusão de informação sobre o prazo dos projetos. Percorrendo a lista de ações em andamento no CNPq, conforme planilhas enviadas pelo MCTI anexas à Nota Informativa 1970/2020/SEI-MCTI (peça 13) , bem como amostra estatística de suas respectivas cartas-propostas, verifica-se que os prazos para conclusão dos projetos variaram entre seis e 36 meses: prazo médio ponderado de 16,5 meses no caso da Finep (R$ 290 milhões) e 23 meses no caso do CNPq (R$ 38 milhões) .
Quanto ao restante dos recursos direcionados à Administração Direta (R$ 75 milhões) , que ficaram sob gestão da Sefae, verifica-se que os prazos assinalados nos Termos de Referência variaram entre 24 e 33 meses (peça 67) .
Portanto, no que se refere à definição de prazos [e de indicadores, v. Risco 3] das iniciativas, conclui-se que são satisfatórias as práticas adotadas pelo MCTI.
Quanto à opção por desenvolver tecnologia própria, em vez de importar (o que seria de se esperar em se tratando de emergência de saúde) , o MCTI registrou que (peça 13, p. 2) :
"O desenvolvimento de tecnologia própria, nacional, tem se mostrado uma saída posto que os países voltaram suas indústrias para o atendimento de seus próprios cidadãos e que as nações ricas têm feito valer seu poder aquisitivo em relação às demais, sendo que a pandemia tem apresentado características diferentes entre os diversos países, obrigando cada um a descobrir seus próprios caminhos".
Considerando fatos que foram amplamente noticiados, como a escassez global de respiradores pulmonares e de outros equipamentos hospitalares e de EPI, bem como a retenção de itens importados pelo Brasil em portos e aeroportos estrangeiros, deve-se concluir pela plausibilidade dos argumentos trazidos pelo Ministério.
Por oportuno, foi instituído Comitê para Acompanhamento das ações, o qual se reúne duas vezes por semana para o devido acompanhamento das ações, providenciando ajustes quando necessário. O estágio de andamento das ações tem sido acompanhado e atualizado, o que se comprovou pelo fornecimento das informações solicitadas de maneira organizada e célere por parte do Ministério.
Finalmente, constatou-se a ausência de ferramenta de TI robusta para o devido acompanhamento das ações. Atualmente o acompanhamento é realizado de forma local por meio de planilhas administradas manualmente pelos técnicos e gestores do Ministério. A esse respeito, a fragilidade será tratada mais adiante, em conjunto com a análise do Risco 5.
Risco 3 - Devido à ausência de definição de indicadores de eficácia para as diversas iniciativas de responsabilidade do MCTI para enfrentamento da crise provocada pelo coronavírus, poderá ocorrer comprometimento das atividades de monitoramento, o que poderá levar a baixos resultados das ações empreendidas, impactando a quantidade de contaminações e de mortes por Covid-19.
O risco 3, classificado como extremo, também apresentou controles internos com nível mediano de eficácia, com base nas análises apresentadas a seguir.
A equipe de acompanhamento constatou, em síntese, que, por um lado, os projetos financiados apresentaram, individualmente, indicadores de eficácia elaborados pelos próprios proponentes; por outro lado, não foram identificadas metas globais estipuladas pelo MCTI, que pudessem balizar a atuação dos institutos de pesquisa e empresas apoiadas.
No caso de recursos oriundos do FNDCT para o enfrentamento à Covid-19, as Cartas Propostas que dão origem aos chamamentos públicos da Finep têm, entre outros atributos, campos para especificação dos resultados esperados e do prazo de execução para cada um dos editais a serem lançados, muito embora os resultados apresentados sejam mais globais, relativos à Carta Proposta como um todo, abrangendo, de certa forma, aspectos ligados ao impacto do projeto que dali resultaria.
Os termos do chamamento do CNPq têm estrutura distinta dos termos dos editais da Finep, o que é coerente, por serem mecanismos diferentes. Aqui, trata-se de apoiar projetos de pesquisa apresentados por ICTs privadas, portanto, entidades sem fins lucrativos; no caso da Finep, trata-se de subvenção de projetos de pesquisas propostos por empresas brasileiras, sem restrições quanto ao caráter lucrativo de sua atividade, sendo vedada, por outro lado, a concessão do apoio a ICTs. Apesar das diferenças, nota-se, no edital do CNPq, cláusulas semelhantes no que se refere à exigência de definição de prazos, metas, monitoramento por parte da agência de fomento e obrigatoriedade de prestação de contas. Tais semelhanças decorrem, na verdade, da existência de uma base normativa comum, no caso o Decreto 9.283/2018, arts. 47 a 60, os quais estabelecem regras gerais relativas a monitoramento, avaliação e prestação de contas de recursos destinados a pesquisa científica e tecnológica.
Há que ressaltar que a análise aqui empreendida considerou apenas os recursos repassados por Finep e CNPq por meio de chamamentos públicos. Não incluiu, portanto, outros instrumentos de apoio, tais como encomendas, cartas-convite e contratações diretas de P&D.
No que toca às atividades de monitoramento, restou evidenciada a existência de arcabouço normativo relativamente consolidado no que tange a critérios de concessão, controle e acompanhamento, ou seja, pelo menos do ponto de vista normativo, pode-se concluir que as ações voltadas ao combate à Covid-19, operacionalizadas por meio dos mecanismos e agências aqui mencionados, inserem-se em um contexto em que já existem estruturas de controle definidas. De forma exemplificativa, podem-se citar a Lei 11.540/2007, que dispõe sobre o FNDCT, a Lei 10.973/2004 e o Decreto 9.283/2018, que dispõe sobre incentivos à inovação e à pesquisa científica e tecnológica no ambiente produtivo, e o Manual Operativo do FNDCT (peça 68) .
Do ponto de vista operacional, os recursos manejados pela Finep e pelo CNPq são instrumentalizados por meio de plataformas informatizadas específicas, pertencentes a cada uma dessas instituições.
Em relação a medidas gerais de controle (aplicáveis para a Administração Direta e agências de fomento) , foram instituídos mecanismos pari passu para acompanhamento das iniciativas, como a instituição de Comitê de Acompanhamento das ações de enfrentamento à Covid-19, o qual se reúne duas vezes por semana e promove avaliações e ajustes no curso das ações, caso necessário.
Ocorre que há uma lacuna de metas globais propostas pela Administração, previamente definidas, que sirvam de baliza para a seleção de projetos. Como dito anteriormente, existem indicadores e mecanismos de monitoramento por ação, e mesmo que as iniciativas sejam bem executadas e monitoradas, há risco de o conjunto delas não levar a um resultado satisfatório, mesmo que se considere o risco tecnológico da pesquisa, devido à falta de definição prévia do Ministério sobre o diagnóstico do problema, a maneira de enfrentá-lo, os resultados esperados e as metas a serem alcançadas. Em outras palavras, mesmo que as ações sejam cumpridas com eficácia, o risco de haver um resultado global inferior ao esperado (pouca efetividade) se mantém.
Vale destacar que o Ministério, por meio do art. 1¿ da Portaria-MCTI 1.245/2020 propôs prioridades a serem adotadas no enfrentamento à Covid-19, o que já é um razoável avanço e um esboço de desenho de política pública. No entanto, não se pode afirmar que as prioridades da portaria são metas globais declaradas para combate à Covid-19. Isso fica evidente, por exemplo, à luz da definição de "meta" presente no inc. II do art. 2¿ da Lei 13.971/2019. Segundo a norma, a meta constitui "declaração de resultado a ser alcançado, de natureza quantitativa ou qualitativa, que contribui para o alcance do objetivo". Desse modo, cabe ponderar que a ausência de metas globais para balizar a seleção de projetos individuais impede o estabelecimento de conexão entre os resultados dos projetos e os da política pública em sentido amplo.
Assim, indicadores de eficácia são elaborados individualmente pelos próprios proponentes, e não definidos pela Administração Pública. O risco, nesse caso, é de comprometimento dos resultados das ações empreendidas e das atividades de monitoramento, no âmbito de uma visão macro, das políticas de combate à pandemia, dado que o proponente, por óbvio, ocupa-se e define metas individuais e relativas ao seu projeto, portanto, uma visão micro sobre o alcance da política.
A legislação que trata da importância e obrigatoriedade de o gestor cuidar da formulação, publicação e acompanhamento das metas e indicadores é ampla, por exemplo, Lei 12.527/2011, art. 7¿, inc. VII, e leis quadrienais que dispõe sobre os planos plurianuais da União, por exemplo no art. 3º, inc. II, da Lei 13.971/2019. Nesse mesmo contexto, o Referencial para Avaliação de Governança em Políticas Públicas do TCU aponta que a "Definição de objetivos precisos o suficiente para permitir uma delimitação nítida do campo de atuação da política, traduzindo-os, por sua vez, em metas precisas e objetivamente caracterizadas, que concorram para a consecução dos propósitos mais gerais da intervenção pública, de modo a orientar as ações governamentais e assegurar a transparência sobre metas e resultados".
Assim, por todo o exposto, e como forma de mitigação do risco de que as ações de apoio a projetos de pesquisa e desenvolvimento não atinjam os resultados estratégicos esperados, recomenda-se, com base na Lei 12.527/2011, art. 7º , inc. VII, e na Lei 13.971/2019 (PPA 2020-2023) , art. 3º, inc. II, que o MCTI passe a definir, de forma prévia e clara, as metas globais de suas políticas, de modo a balizar a proposição das metas individuais dos projetos, por seus proponentes, e permitir posterior análise de seu alcance pelo órgão supervisor.
Risco 4 - Devido ao excesso de ações propostas pelo MCTI e por suas respectivas unidades vinculadas, poderão ocorrer dificuldades de coordenação por parte do Ministério, o que poderá levar à desarticulação das ações e comprometimento das entregas e dos resultados almejados, impactando capacidade do Estado de reduzir o número de contaminações e de mortes por Covid-19.
Em que pese as iniciativas serem numerosas, a análise dos controles internos instituídos pelo MCTI levou a equipe de acompanhamento a classificar a resposta ao risco como mediana, o que ficou evidenciado pelos fatos narrados a seguir.
Primeiramente, o Comitê criado pelo MCTI para acompanhar o andamento das ações teve o seu funcionamento periódico comprovado. Além disso, ficou demonstrado que o Ministério vem se articulando em especial com a Finep e o CNPq para acompanhar o desenvolvimento das iniciativas de enfrentamento à Covid-19. Cada uma das agências exerce o controle das ações sob a sua alçada, que são periodicamente atualizadas junto ao MCTI por meio de reuniões não presenciais. Ademais, o MCTI apresentou planilhas que demonstraram que o ministério está ciente do andamento de todas as ações sob sua gestão.
Em relação especificamente às ações de combate à Covid-19, com base na documentação recebida, o Ministério demonstrou boa capacidade de articulação, coordenação e monitoramento. No entanto, além de comprovar a existência das atividades de coordenação, como preconizam as atribuições impostas às áreas finalísticas do Ministério pela Portaria-MCTI 217/2019, busca-se, também, por meio da análise do presente risco, identificar eventual potencial de melhoria nos processos de acompanhamento das ações.
A esse respeito, remetemos à análise do risco 5, adiante, devido à conexão lógica e temática da proposta de melhoria ali aventada com a presente discussão.
Assim, dentro das possibilidades impostas pelo contexto atual e da urgência aplicada na mobilização das entidades, entendeu-se que as medidas que vêm sendo adotadas no que concerne à coordenação das iniciativas são importantes para mitigar os riscos de falhas de coordenação que podem impactar os resultados esperados, muito embora haja espaço para melhoria nos processos de acompanhamento das ações, conforme apontado no risco 5 a seguir.
Risco 5 - Devido à ausência de sistema que contenha informações centralizadas sobre as ações que estão sendo desenvolvidas no MCTI para combate à Covid-19 poderá ocorrer carência de informações necessárias aos processos de tomada de decisão, monitoramento e avaliação por parte do MCTI, o que poderá levar a decisões inadequadas e ao comprometimento do acompanhamento das ações empreendidas e de suas respectivas entregas, impactando a capacidade do Estado de reduzir o número de contaminações e de mortes por Covid-19.
No tocante ao risco 5, verificou-se que não há sistema centralizado para controle do andamento das ações, o qual vem sendo efetuado por meio de planilhas eletrônicas, a despeito de ter sido evidenciada a realização de reuniões semanais para acompanhamento das ações.
Com base no que se pôde apurar, ficou registrado que o MCTI tem envidado esforços para, com a diligência que é possível em meio à crise sanitária, monitorar e acompanhar de perto as iniciativas sob sua gestão.
O acompanhamento das ações e o processo de tomada de decisão têm sido feitos por meio de reuniões periódicas entre equipe técnica, secretários e diretores do MCTI, Finep e CNPq, a fim de monitorar o estágio de implementação e de execução destas ações, propondo ações corretivas, quando necessário, e pela utilização de planilhas Excel.
O que se observa, a esse respeito, é que uma melhoria nos processos de acompanhamento poderia ser alcançada quando da substituição de planilhas preenchidas manualmente e em ambiente local, sujeito a intercorrências físicas que comprometam a segurança das informações, como quebra ou perda de equipamento e erros no preenchimento da informação, por um sistema eletrônico de controle de informações robusto, seguro, confiável, multiplataforma e carregado por banco de dados.
O Decreto 8.539/2015, que dispõe sobre o uso do meio eletrônico para a realização de processo administrativo no âmbito dos órgãos e das entidades da Administração Pública, assim prevê:
Art. 3 º São objetivos deste Decreto:
I - assegurar a eficiência, a eficácia e a efetividade da ação governamental e promover a adequação entre meios, ações, impactos e resultados;
II - promover a utilização de meios eletrônicos para a realização dos processos administrativos com segurança, transparência e economicidade;
III - ampliar a sustentabilidade ambiental com o uso da tecnologia da informação e da comunicação; e
IV - facilitar o acesso do cidadão às instâncias administrativas.
Art. 4º Para o atendimento ao disposto neste Decreto, os órgãos e as entidades da administração pública federal direta, autárquica e fundacional utilizarão sistemas informatizados para a gestão e o trâmite de processos administrativos eletrônicos.
Parágrafo único. Os sistemas a que se refere o caput deverão utilizar, preferencialmente, programas com código aberto e prover mecanismos para a verificação da autoria e da integridade dos documentos em processos administrativos eletrônicos.
De forma complementar, o Decreto 9.094/2017 (alterado pelo Decreto 9.723/2019) dispõe:
Art. 1º Os órgãos e as entidades do Poder Executivo federal observarão as seguintes diretrizes nas relações entre si e com os usuários dos serviços públicos:
 (...) 
VI - aplicação de soluções tecnológicas que visem a simplificar processos e procedimentos de atendimento aos usuários dos serviços públicos e a propiciar melhores condições para o compartilhamento das informações;
Nota-se, assim, que a legislação brasileira vem buscando orientar o gestor a, sempre que possível, optar por soluções tecnológicas com base nos princípios da eficiência e transparência, com vistas à melhora da qualidade da gestão dos processos internos e das informações prestadas à sociedade.
No caso concreto, implantação ou adaptação de sistema já existente na instituição que permita incorporar as ações de combate à Covid-19 geridas pelo MCTI, fornecendo informações mais robustas, seguras e confiáveis, melhoraria a capacidade de coordenação, favoreceria a articulação das instituições envolvidas, bem como atenuaria o risco de o gestor tomar decisões inadequadas com risco de comprometer o acompanhamento das ações de combate à Covid-19, respectivas entregas e resultados.
Ademais, registra-se que a ausência de um sistema corporativo centralizado de monitoramento e acompanhamento pode levar a problemas como perda de dados, inexistência de controles sobre níveis de acesso e registro de transações e questionamento sobre a fidedignidade e segurança das informações. Do ponto de vista operacional, possíveis consequências são a perda de eficácia e de tempestividade do monitoramento, devido à falta de informações gerenciais e do uso de inteligência de dados como subsídio para tomadas de decisões e correções de rota, bem como a dificuldade de geração de informações sintéticas, tempestivas e confiáveis, aptas para fomentar a necessária transparência ativa.
Embora não haja evidências de que a falta de sistema centralizado tenha prejudicado a qualidade das decisões e o acompanhamento das ações, entende-se pertinente a utilização de um sistema ou ferramenta corporativa para suportar o seu acompanhamento, gestão e coordenação, bem como as atividades de monitoramento e avaliação de seus respectivos resultados, principalmente num contexto em que as ações têm sido realizadas por um conjunto grande de distintos atores.
Considerando os aspectos acima elencados, reputou-se que as medidas mitigadoras do risco provocado pela ausência de sistema informatizado não são suficientes para anular o risco, razão pela qual os controles adotados pelo MCTI foram avaliados como medianos, resultando em um risco residual classificado como alto.
Em face da fragilidade identificada, e com fundamento nos arts. 3º e 4º do Decreto 8.539/2015 c/c o art. 1º, inc. VI, do Decreto 9.094/2017 (alterado pelo Decreto 9.723/2019) , balizados pelos princípios da eficiência e transparência, recomenda-se a implementação de sistema corporativo informatizado de monitoramento das ações de combate à Covid-19, ou a incorporação dessas iniciativas a ferramentas já em utilização, observado o custo-benefício da medida, ouvida a Administração quanto à sua conveniência/oportunidade.
Risco 7 - Devido à falta de gerenciamento de riscos por parte do MCTI, Finep e CNPQ, poderá ocorrer a ausência de identificação e de tratamento dos principais problemas que podem comprometer as ações de combate à Covid-19, o que poderá levar ao comprometimento das pesquisas para desenvolvimento de vacinas, testes pré-clínicos e clínicos, produção de ventiladores, desenvolvimento de equipamentos de proteção, desenvolvimento e inovação de testes de diagnósticos e de ferramentas de telemedicina, impactando a quantidade de contaminações e de mortes por Covid-19.
No que tange ao Risco 7, classificado como alto, a equipe de acompanhamento considerou os controles internos fracos, com base nas evidências descritas a seguir.
A análise realizada permitiu constatar que o MCTI não buscou identificar, avaliar ou documentar os riscos especificamente associados às medidas de combate à Covid-19.
Conforme informações prestadas, a exemplo da Nota Informativa 1970/2020/SEI-MCTIC (peça 13) e da Nota Informativa 2608/2020 (peça 81) , o MCTI não registrou quaisquer riscos no que tange à gestão das ações de enfrentamento à Covid-19 e, consequentemente, não fez menção a mecanismos criados especificamente para mitigá-los.
Por outro lado, identificou-se a existência de um ponto de controle prévio à concessão de apoio por meio de recursos do FNDCT, qual seja, a obrigatoriedade de análise de risco de cada projeto submetido ao Fundo, cuja eficácia não se pôde avaliar, dado o escopo deste Acompanhamento.
O dado mais relevante é que, apesar de não haver formalização, ou esboço, de mecanismos de gestão de riscos, adotou-se, na prática, um de seus principais componentes, no caso, o monitoramento constante das iniciativas em andamento. Segundo o Ministério, por meio deste mecanismo, está sendo possível previamente identificar e tratar riscos à medida em que as ações vão sendo executadas, afirmação que se mostra razoável diante dos elementos trazidos aos autos.
O MCTI instituiu Comitê para Acompanhamento que se reúne duas vezes por semana, providenciando ajustes nas ações quando necessário, o que pode ser entendido como um mecanismo de mitigação de riscos na implementação das ações de combate à Covid-19.
Identificou-se também que, em atendimento ao Decreto 9.203/2017 e à Instrução Normativa Conjunta MP/CGU 1/2016, foi institucionalizado o Comitê de Governança, Gestão de Integridade, Riscos e Controles de Gestão (Cogir) , no âmbito do antigo MCTIC (Portaria MCTI 3.124/2019, art. 2º, inc. VII e VIII) .
Com isso, o Ministério foi requerido a apresentar iniciativas, em andamento ou planejadas, por parte do referido Comitê, no sentido de supervisionar o mapeamento e avaliação dos riscos-chave que pudessem comprometer o alcance dos objetivos estratégicos do Ministério no que se refere ao enfrentamento da Covid-19 e à prestação dos correspondentes serviços de interesse público.
No curso da execução deste Acompanhamento, os gestores não apresentaram informações novas a respeito de eventuais riscos identificados e/ou tratados. Quanto ao Cogir, a Pasta informou que "em função da recente alteração na sua estrutura [desmembramento do MCTIC, com criação do MCTI e do Ministério das Comunicações] e, ainda, em função da pandemia, o mesmo será objeto de readequação tão logo os decretos com as novas estruturas ministeriais sejam publicados".
Ainda em relação à gestão de riscos, vale destacar a seguinte observação, embora não tenha sido citada pelos gestores: a existência de um ponto de controle prévio à concessão de apoio por meio de recursos do FNDCT, qual seja, a obrigatoriedade de análise de risco de cada projeto submetido ao Fundo. Na estrutura das cartas-propostas, a análise de risco se subdivide por categorias (estratégico, gestão do projeto, econômico e tecnológico) , o que, por si, contribui para induzir o proponente (em geral, uma área do MCTI) a levantar e registrar riscos associados ao projeto de pesquisa demandante de recursos do FNDCT.
Por outro lado, deve-se considerar que a análise de riscos é feita pelo proponente/interessado da iniciativa, portanto não se deve descartar a hipótese de que possa haver subestimação de sua probabilidade e impactos.
Adicionalmente, o MCTI não formulou nem esboçou uma formalização de estrutura de gerenciamento de riscos e não buscou identificar, avaliar ou documentar os riscos especificamente associados às medidas no que tange às ações de combate à Covid-19.
Por todo o exposto, em suma, o fato a registrar é a existência de uma camada inicial de análise de riscos, que ocorre no nível de cada proposta de uso de recursos do FNDCT. Trata-se de um controle bem desenhado (porque é prévio, padronizado e de uso obrigatório, nos termos do Manual Operativo do FNDCT, peça 68, p. 23) , mas cuja efetividade precisa ser avaliada caso a caso.
Tendo em vista os aspectos acima elencados, os controles adotados pela Administração foram avaliados como fracos, resultando em um risco residual classificado como alto.
Cumpre observar que a implantação de mecanismos de gestão de riscos, além de representar boa prática de governança pública, decorre também de imposição normativa (art. 17 do Decreto 9.203/2017) . Não obstante, há que se considerar o contexto de enfrentamento à pandemia, no qual o legislador optou por flexibilizar exigências que dizem respeito, por exemplo, à gestão fiscal e a contratações públicas, dispensando-se, por exemplo, a exigência de gerenciamento de riscos somente na etapa de gestão dos contratos (art. 4º-B da Lei 13.979/2020) .
Assim, considerando o potencial que o uso de ferramentas de gestão de riscos tem para o alcance dos objetivos colocados pela Administração, e inclusive também disposições normativas a respeito (Decreto 9.203/2017; Instrução Normativa Conjunta MP/CGU 1, de 10/5/2016; Portaria MCTI 3.124/2019 (art. 2º, inc. VII e VIII) , recomenda-se que o MCTI providencie, dentro da estrutura de gerenciamento de riscos do ministério, a realização de análises e medidas que permitam identificar e gerir os riscos que possam impactar o alcance dos objetivos almejados para combate à Covid-19.
Grupo B - Risco de escolhas inadequadas e medidas de ajuste indevidas devido à falta de informações, inclusive de custo-benefício, e da ausência de análise técnica/racional
Risco 2 - Devido à ausência de processo decisório baseado na racionalidade e em evidências e à ausência de análise de custo-benefício das iniciativas e à ausência de informações consistentes para tomada de decisão por parte do MCTI, poderão ocorrer decisões inadequadas e implementação de ações pouco eficazes, intempestivas e/ou ineficientes, o que poderá levar ao baixo desempenho das ações do MCTI e ao desperdício de recursos públicos, impactando a quantidade de contaminações e de mortes por Covid-19 e a situação fiscal do Estado.
Sobre esse risco, por haver espaço para melhorias no processo decisório do Ministério, os controles internos implementados foram classificados pela equipe de acompanhamento em parte, como satisfatórios, em parte, como medianos, com base nas evidências e análises apresentadas a seguir.
A atuação do MCTI teve início em fevereiro de 2020, antes mesmo da identificação do primeiro caso da doença no Brasil, através da construção de uma rede de especialistas para auxiliar as discussões técnicas e as análises de cenário - a Rede Vírus MCTI (peça 64) .
O processo de construção da Portaria-MCTI 1.245, de 24/3/2020, iniciou-se a partir do acompanhamento da emergência da pandemia de Covid-19. A análise continuada das informações e do cenário brasileiro em relação à pandemia levou à identificação, no início de março, de algumas áreas do conhecimento que se mostravam prioritárias para o enfrentamento do coronavírus no âmbito do MCTI (peça 13) .
A definição das ações baseou-se, portanto, na identificação das linhas e áreas de atuação prioritárias para produção de resultados científicos, de desenvolvimento tecnológico e de inovação, e contou com o apoio permanente e ativo da Rede Vírus - MCTI. Além disso, o direcionamento das iniciativas foi acompanhado e debatido no Comitê de Crise montado pelo MCTI, que então se reunia diariamente (peça 15, p. 2) .
Ainda no início de março de 2020, o órgão solicitou recursos extraordinários ao ME, apresentando à Secretaria de Orçamento Federal - SOF documentos que logravam demonstrar as motivações, justificativas técnicas e finalidades da aplicação dos recursos (peças 62, 63 e 65) .
Internamente ao ministério, a proposição de projetos às agências de fomento (seja para execução por meio de chamadas ou de encomendas demandadas pelo MCTI) iniciou com a apresentação de cartas-proposta, as quais contêm, entre diversos outros elementos, as justificativas para cada demanda.
Com base nas respostas e nas evidências apresentadas, foi possível perceber que o Ministério desde cedo procurou se mobilizar e se ancorar em especialistas técnicos para definição das medidas. Tendo em vista, ainda, o funcionamento do Comitê de Crise acima referido, é de se concluir que o processo decisório se cercou de tratativas, discussões, documentação de suporte (pareceres de mérito, exposição de motivos e notas técnicas) , o que lhe conferiu certa racionalidade, na medida do possível dada a urgência das medidas.
Por outro lado, o MCTI não apresentou qualquer tipo de análise custo-benefício das iniciativas de combate à Covid-19, ainda que em caráter preliminar ou precário.
De acordo com o Decreto 9.203/2017, art. 4º, são diretrizes da governança pública:
VII - avaliar as propostas de criação, expansão ou aperfeiçoamento de políticas públicas e de concessão de incentivos fiscais e aferir, sempre que possível, seus custos e benefícios;
VIII - manter processo decisório orientado pelas evidências, pela conformidade legal, pela qualidade regulatória, pela desburocratização e pelo apoio à participação da sociedade; (...)  (grifamos) 
No mesmo passo, o referencial para Avaliação de Políticas Públicas - Guia Prático de Análise Ex Ante define que o objetivo principal de qualquer ação pública é atender de maneira efetiva a demanda envolvida no problema identificado, aplicando eficientemente os recursos disponíveis, minimizando os custos envolvidos, e maximizando os resultados ou benefícios sociais (grifamos) .
Segundo o referencial, no processo de decisão, é importante o gestor comparar as diferentes alternativas à disposição, pois um determinado objetivo pode ser atingido a partir de variados desenhos, os quais podem ter distintas implicações com relação a custos e benefícios. O elemento norteador de tais procedimentos, de acordo com o referencial, é o objetivo de tornar transparentes e disponíveis ao debate público os objetivos, beneficiários e recursos mobilizados pela Administração Pública.
As prescrições acima ganham mais relevo diante de duas circunstâncias: a considerável variabilidade de iniciativas (em termos de valores, objetivos, instrumentos e agências operadoras) e o fato de um dos instrumentos de atuação do MCTI no combate à Covid-19 ser a contratação direta de projetos, estudos, tecnologias e inovações (Portaria-MCTI 1.245/2020, art. 2º, inc. I) .
Em relação à variabilidade, verifica-se, no Memorando 7034/2020/MCTI (peça 57, p. 3-4) e na Tabela 5, adiante, que houve, por exemplo, uma ação voltada ao "desenvolvimento de melhorias em testes moleculares e de um novo teste", orçada em R$ 5,8 milhões, prevista para contemplar sete encomendas, nos termos do art. 1º, § 1º, inc. XVI, da IN-MCTI 1/2010.
Por outro lado, a iniciativa para "desenvolvimento de soluções inovadoras de baixo custo para respiradores mecânicos", que tinha previsão de apoiar 25 projetos, recebeu um orçamento de R$ 100 milhões. Uma terceira linha de ação, com o objetivo de fomentar o "desenvolvimento de soluções inovadoras de baixo custo para kits de diagnóstico", tinha estimativa de atender até 50 projetos, ao custo orçado em R$ 50 milhões.
O ponto a destacar é que a multiplicidade de possíveis iniciativas - bastante díspares - impõe um desafio adicional ao formulador da política, no sentido de buscar, dentre as diversas opções, as que se mostrem mais favoráveis em termos de custo-benefício e de efetividade, reforçando a necessidade de análise.
No que toca ao instrumento de "contratação direta de projetos, estudos, tecnologias e inovações", ressalta-se de início, que se trata do um dos instrumentos de utilização de recursos do FNDCT, na modalidade não-reembolsável, previsto na Lei 11.540/2007 (art. 12, inc. I) e operacionalizado com base na Instrução Normativa-MCTI 1, de 25/6/2010 (arts. 1º, caput e § 1º, inc. XVI, art. 2º, § 2º) , c/c a Portaria-MCTI 1.245/2020 (art. 2º, inc. I) . Fora do contexto do FNDCT, esse tipo de repasse passou a ser autorizado com a edição do art. 9º-A da Lei 10.973/2004, na redação que dada pelo art. 2º da Lei 13.243/2016, no contexto do chamado Novo Marco Legal de CT&I.
Deve-se esclarecer que as contratações diretas também seguem balizas e condicionantes, como a obrigatoriedade de apresentação e aprovação de plano de trabalho (art. 9º-A, § 1º, da Lei 10.973/2004) . Caso os recursos sejam oriundos do FNDCT, outros requisitos que precisam ser observados são a criticidade e/ou especificidade do tema, a singularidade da instituição, a existência de competência restrita, a vinculação a prioridades de programas de governo e/ou estratégicos para área de CT&I e, por fim, a urgência do desenvolvimento da solução. Além disso, todos estes requisitos devem ser justificados, juntamente com as razões da escolha (IN-MCTI 1/2010, art. 1º, § 1º, inc. XVI, e art. 2º, § 2º) .
Nos termos do art. 2º da Portaria-MCTI 1.245/2020, as ações necessárias para apoio às prioridades de combate ao coronavírus poderão ocorrer por meio de: I - contratação direta de projetos, estudos, tecnologias e inovações; II - chamada pública para contratação de projetos, estudos, tecnologias e inovações; III - chamamento público para prospecção de projetos, estudos, tecnologias e inovações; e IV - coordenação entre organizações do sistema de ciência, tecnologia, inovações e comunicações.
Como se nota, o instrumento da contratação direta é o de maior grau de discricionariedade no que tange à escolha do projeto e do executor, comparativamente aos demais, que demandam realização de chamadas públicas para seleção/contratação. 
Verificou-se que o volume de contratações diretas tem sido significativo no contexto do enfrentamento à Covid-19. Considerando apenas recursos operados pela Finep, as contratações diretas ("encomendas", na terminologia da Agência) corresponderam a 38% do valor previsto (R$ 141 de R$ 371 milhões) para iniciativas de combate ao coronavírus. Em termos de quantidade, 70% das ações (21 de 30) tinham previsão de implementação por meio de contratação direta (peça 66, subitem 10) .
O maior grau de discricionariedade das contratações diretas, que têm sido usadas de maneira significativa no combate ao coronavírus, resulta, potencialmente, no risco de que recursos sejam alocados para projetos que tragam comparativamente menor retorno ou que não se enquadrem entre as prioridades definidas pelo Ministério, diminuindo a eficiência e efetividade das iniciativas de enfrentamento à pandemia. Esse risco novamente reforça a importância da realização de análises custo-benefício.
O fato é que não foram apresentadas justificativas para a alocação final decidida pelos gestores, explicitando a motivação dos montantes direcionados para esta ou aquela iniciativa, ou para o lançamento de editais para desenvolvimento de respiradores, por exemplo, em contraposição aos valores disponibilizados para testes diagnósticos, fármacos, vacinas ou EPI. Em suma, não houve transparência quanto à motivação e racionalidade dos critérios de alocação de recursos entre as diversas iniciativas, situação em desacordo com os critérios anteriormente mencionados.
Entende-se que a ausência de norma clara e objetiva que exija dos formuladores de políticas públicas a necessidade de realizar etapas essenciais para a criação, reformulação e expansão das políticas públicas, assim como a falta de cultura e experiência da Administração Pública Federal na realização de análise ex ante de políticas públicas, acabam por permitir um nível considerável de subjetividade na alocação de recursos entre as diversas iniciativas.
Há que se ponderar, no caso concreto, a emergência sanitária que motivou a necessidade de atuação do MCTI. Nesse aspecto, cabe mencionar o trecho a seguir do Referencial de Análise Ex Ante de Políticas Públicas (p. 173) , a partir do qual se conclui não ser trivial a realização de análise custo-benefício:
É de suma importância que o formulador de política pública demonstre que analisou os custos e os benefícios da sua proposta, mostrando que, do ponto de vista econômico e social, os benefícios superam os custos. É claro que o formulador terá de realizar um enorme esforço com esse exercício por se tratar de uma análise ex ante, em que terá que fazer diversas hipóteses, principalmente, para mensurar os benefícios.  (Grifamos) .
O próprio Referencial (p. 16) traz situações em que, por razoabilidade, é compreensível não executar análises ex ante, recomendando, outrossim, sua realização quando o impacto fiscal for superior a R$ 150 milhões anuais ou que represente percentual superior a 5% do orçamento do órgão
No contexto de enfrentamento de uma pandemia global, e retroagindo ao cenário de maior incerteza existente no período de definição das iniciativas (fevereiro a abril de 2020) , é compreensível que o ministério não tenha elaborado análise custo-benefício para definir a alocação dos recursos, apesar da sua alta materialidade e relevância no âmbito da Pasta.
Considerando em conjunto os itens acima abordados, a equipe de acompanhamento avaliou como satisfatórios os controles adotados pela Administração. No entanto, como o risco inerente havia sido considerado extremo, o risco residual restou classificado como alto. Em particular, há que ressaltar que a ausência de análise de custo-benefício pode resultar em fomento a iniciativas menos eficientes que outras disponíveis, com consequente desperdício de recursos públicos, impactando negativamente o desempenho das ações do MCTI.
Desse modo, considerando que a deficiência identificada pode vir a comprometer o resultado da gestão, caso não seja tratada, e com vistas a induzir a prevenção de situações análogas no futuro, inclusive no que se refere a projetos relacionados ao combate à Covid-19, propõe-se, com fundamento no art. 11,  da Resolução TCU 315, de 2020, e com base no art. 4º, inc. VII, do Decreto 9.203/2017 e no Referencial para Avaliação de Políticas Públicas - Guia Prático de Análise Ex Ante (Capítulo 9) , recomendar ao Ministério da Ciência, Tecnologia e Inovações que realize análise custo-benefício quando da criação, expansão ou aperfeiçoamento de políticas públicas, e da concessão de incentivos fiscais.
Risco 8 - Devido à ausência de apropriação adequada dos custos das ações, poderá ocorrer o desconhecimento do custo-benefício de cada ação e a execução de ações antieconômicas, o que poderá levar a uma alocação de recursos públicos desequilibrada, pouco fundamentada e a gastos indevidos e desnecessários, impactando a situação fiscal do Estado.
Com relação ao risco 8, a equipe de acompanhamento avaliou os controles internos implementados como satisfatórios, com base nas evidências e análises apresentadas a seguir.
Por meio do já mencionado Memorando 7034/2020/MCTIC (peça 57, p. 1-2) , o MCTI informou que, em meados de março de 2020, e em atendimento a solicitação de informações da SOF/ME sobre possíveis ações para enfrentamento da pandemia, e seus custos, procedeu a levantamento junto às suas subunidades e, a partir dos subsídios técnicos coletados, estruturou a resposta encaminhada ao Ministério da Economia.
A Tabela 5, a seguir, elaborada com base no referido Memorando 7034/2020 (peça 57, p. 2-4) , sintetiza as iniciativas então indicadas, com destaque para os objetivos, custos e entregas (a maior parte intermediárias) estimadas.
Tabela 5 - Demanda MCTI para enfrentamento à Covid-19
	#
	Iniciativa
	Objetivo
	Unidade Responsável
	Valor (R$ milhões) 
	Estimativa de Projetos Apoiados

	1
	Governo Eletrônico - Serviço de Atendimento ao Cidadão (Gesac) 
	Fornecimento de pontos Gesac de conexão à internet via satélite para auxílio às ações de enfrentamento da pandemia
	SETEL
	6,3
	1.000 pontos de conexão

	2
	Ações priorizadas pela RedeVírus
	Abertura de crédito extraordinário em favor do MCTI no valor de R$ 100 milhões
	FNDCT - Finep
	100,0
	n/d

	3
	Desenvolvimento e Escalonamento da produção em Bio-Manguinhos
	Implementar solução integrada para enfrentamento da pandemia com foco na vigilância epidemiológica e no diagnóstico da Covid-19 e outras doenças respiratórias
	FNDCT - Finep
	5,5
	1 encomenda

	4
	Ampliação da capacidade de processamento de amostras na rede pública
	Implantação de 7 Unidades de Apoio à Rede de Vigilância Epidemiológica, com 7 conjuntos de plataformas automatizadas, sob a coordenação da FCGLAB/DAEVS/MS
	FNDCT - Finep
	65,2
	7 encomendas

	5
	Desenvolvimento de melhorias nos testes moleculares e de novo teste
	Implementar Solução Integrada, por meio da ampliação da capacidade produtiva, ampliação da capacidade de processamento e desenvolvimento de melhorias nos testes moleculares e rápidos para a detecção do SARS-CoV-2 e outros vírus respiratórios, tomando como premissas a redução do tempo para obtenção dos resultados e a redução dos custos de produção
	FNDCT - Finep
	5,8
	7 encomendas

	6
	Iniciativas CNPEM
	Ensaios clínicos de fármacos e estruturação de laboratório de nível de biossegurança superior
	CNPEM
	45
	n/d

	7
	Desenvolvimento de soluções inovadoras ou de baixo custo para kits de diagnóstico
	Fomentar empresas, inclusive startups, objetivando desenvolver soluções inovadoras para kits de diagnósticos que acelerem a obtenção dos laudos (inovação em produtos) ou reduzam consideravelmente seus custos de produção (inovação em processos) 
	FNDCT - Finep
	50
	Até 50 projetos

	8
	Realização de ensaios clínicos de fármacos e estrutura envolvida
	Pesquisa de Desenvolvimento nas áreas de biotecnologia e saúde
	SEFAE - CNPq
	75
	n/d

	9
	Desenvolvimento de soluções inovadoras ou de baixo custo para respiradores mecânicos
	Desenvolver soluções inovadoras para respiradores mecânicos (ventilação forçada) que serão largamente necessários caso exista um crescimento exponencial do número de casos
	FNDCT - Finep
	100
	Até 25 projetos

		TOTAL
			452,8
	
Fonte: Memorando 7034/2020/MCTI (peça 57) 
No que toca à primeira iniciativa, o custo de cada conexão é de R$ 700,00/mês. A demanda pressupôs a instalação de até 1.000 pontos por 9 meses em hospitais, unidades de saúde, ou qualquer outro local remoto indicado pelo Ministério da Saúde.
Em relação à segunda iniciativa, R$ 40 milhões seriam aplicados em apoio emergencial às pesquisas por meio de encomenda direta e R$ 60 milhões por meio de chamadas públicas a serem realizadas por CNPq e Finep. Com isso, o MCTI esperava ser possível: estruturar banco de amostras biológicas, incluindo remanescentes de amostras de laboratórios de referências públicos e dos laboratórios privados de diagnóstico, inicialmente biorrepositórios; sequenciamento genético em larga escala de Coronavírus e Influenza circulantes no Brasil; estudos da patogênese de Covid-19 e Influenza no Brasil; desenvolvimento de teste sorológico e de teste rápido para antígeno; colaborar com iniciativas do Ministério da Saúde na validação de teste molecular tipo RT-PCR in house, e na capacitação de LACENs (disponibilizando equipamentos, protocolos e primers padronizados) ; realizar a prospecção e validação de possíveis compostos candidatos a antivirais e imunoterápicos em laboratório; investigar a resposta sorológica da população brasileira contra Coronavírus e Influenza; constituição de novas plataformas tecnológicas para geração rápida de novas vacinas para doenças emergentes; estruturação de laboratórios de bioinformática para análise dos dados de sequências gerados.
No que concerne à terceira iniciativa, previa-se ampliação da capacidade produtiva, ampliação da capacidade de processamento e desenvolvimento de melhorias nos testes moleculares e rápidos para a detecção do SARS-CoV-2 e outros vírus respiratórios, cujos resultados esperados consistem na ampliação da capacidade de produção de testes moleculares (de 30 mil para até 100 mil testes/mês) e de testes rápidos (1 a 5 milhões testes/ano) e produção de testes rápidos SARS-CoV2 IgG/IgM alternativa, de baixo custo de produção na escala de 1 a 5 milhões de testes/ano.
A quarta iniciativa incluiu o fornecimento de plataformas automatizadas, insumos, kits e serviços, cujos resultados esperados consistem na ampliação de 66 mil amostras/mês para 192 mil amostras/mês e implantação de infraestrutura na rede pública com capacidade de processamento que, após controle da pandemia de Covid-19, possa ser utilizada para outras emergências de saúde pública no país.
Na quinta iniciativa, por meio da otimização dos insumos necessários para o teste molecular SARS-CoV 2 (Protocolo Berlim e Protocolo CDC) , da implementação de melhorias no processamento de testes de rotina para o SARS-CoV 2 a partir dos feedbacks dos LACENs, do desenvolvimento do teste Triplex SARS-CoV 2 + Influenza A e B e do aperfeiçoamento de testes rápidos SARS-CoV2 IgG/IgM alternativos de baixo custo, buscou-se reduzir a quantidade de insumos necessários, com consequente redução de custo, atender às necessidades dos LACENs para facilitar a utilização dos testes SARS-CoV 2, introduzir teste único que possa detectar SARS-CoV 2, Influenza A e B, com aproveitamento da infraestrutura instalada para futuro desenvolvimento de kits febre amarela, dengue, sarampo e rubéola, vírus respiratórios, meningites bacterianas e gastroenterites.
Em relação à sexta iniciativa, os recursos seriam destinados à instalação futura de laboratório de nível de biossegurança 3 (NB-3) , à elaboração de projeto para futura implantação de laboratório nível NB-4, à estruturação de unidade de estrutura molecular viral, de unidade de biologia sintética, de unidade de desenvolvimento de kits diagnósticos precoces e tardios para a detecção de vírus e de unidade para triagem e reposicionamento de fármacos para tratamento de viroses emergentes.
Quanto à sétima iniciativa, a linha de apoio previa que os projetos de subvenção para kits diagnóstico e testes rápidos podem ser de R$ 1 milhão a R$ 4,8 milhões, de modo que a apropriação de R$ 50 milhões seria suficiente para o apoio de 10 a 50 projetos, dependendo das especificações.
No que concerne à oitava iniciativa, do valor solicitado (R$ 75 milhões) , R$ 30 milhões seriam alocados na realização de ensaios clínicos de fármacos, enquanto R$ 45 milhões seriam destinados à compra de insumos, equipamentos e implementação e a bolsas para recrutamento de pessoal especializado no suporte a serviços de diagnóstico, pesquisa e tratamentos.
Por fim, a nona iniciativa visava obter soluções inovadoras tanto na questão do produto em si (inovação em produtos) quanto na redução dos custos de produção (inovação em processos) . A linha de apoio busca subvencionar projetos de respiradores mecânicos da ordem de R$ 10 milhões, bem como seus aprimoramentos visando a redução do preço final de venda da ordem de R$ 2 a 4 milhões, de modo que a apropriação de R$ 100 milhões seria suficiente para o apoio de 10 a 25 projetos, dependendo das especificações.
Assim, considerando as possibilidades impostas pelo contexto atual e pela urgência aplicada na mobilização das entidades, e com base nos documentos e informações apresentados, é possível entender a orçamentação das respectivas iniciativas propostas pelo MCTI para enfrentamento da pandemia, quais sejam, as respectivas estimativas de custos com consequente justificativa da necessidade do valor demandado.
Desse modo, há elementos suficientes para suportar a conclusão de que havia, por parte do MCTI, conhecimento prévio mínimo quanto ao custo das ações planejadas.
Ademais, os impactos previstos neste tópico - caso venha a se concretizar o Risco 8, sob exame -, em especial a possível alocação de recursos públicos desequilibrada, podendo levar a gastos indevidos e desnecessários, também são influenciados de forma indireta pelos apontamentos presentes na análise do Risco 6, relacionados especificamente com o conflito entre os créditos extraordinários (que vencem em dezembro/2020) e o apoio a projetos cujos prazos chegam, muitas vezes, a 24 ou 36 meses, conforme apontado na análise do Risco 1.
Essa situação levou ao questionamento, inclusive, sobre a efetiva urgência de projetos cujo prazo de duração ultrapassa o exercício de 2020, o que, per si, configura um conflito de escolha (trade off) , situação em que a decisão pela alocação de recursos orçamentários para determinada iniciativa se dá em detrimento de outra que poderia, até mesmo, ser mais urgente do que a opção escolhida pelo gestor.
Para avaliar essa matéria, a Unidade Técnica expediu o Ofício 0025/2020-TCU-SecexDesenvolvimento (peça 23) , de 31/7/2020, por meio do qual solicitou ao MCTI elementos aptos para demonstrar que a abertura dos créditos extraordinários, e sua utilização, atendem os requisitos de urgência, imprevisibilidade e anualidade orçamentária, demanda atendida tempestivamente pelos gestores.
O exame da resposta do Ministério, entretanto, foi postergado para uma próxima etapa deste Acompanhamento, tendo em vista a necessidade, mais premente, de concluir a análise dos riscos e controles inicialmente suscitados na fase de planejamento, bem como a avaliação quanto aos resultados alcançados até o momento, esta última em atendimento a Despacho do Ministro Relator (peça 11) , exarado em 5/6/2020.
Assim, concluindo o presente tópico, entende-se que foram feitas estimativas de custos razoáveis para as iniciativas a serem implementadas, considerando o contexto emergencial. Nesse sentido, os controles adotados pela Administração foram avaliados como satisfatórios, resultando em um risco residual classificado como médio, uma vez que o Ministério logrou demonstrar possuir conhecimento prévio mínimo dos custos das ações que pretendia implementar.
Por outro lado, conforme foi abordado na análise do Risco 2, verificou-se que não foi efetuada qualquer análise ex ante sobre o custo-benefício das iniciativas selecionadas, o que torna alto o risco de decisões e escolhas ineficazes e inefetivas.
Por oportuno, considerando que a questão supracitada já foi devidamente tratada no item deste relatório que abordou o risco 2, não há sugestões adicionais a serem encaminhadas pela equipe de acompanhamento.
Grupo C - Risco de uso indevido de recursos públicos decorrente da implementação de ações não emergenciais e/ou não voltadas efetivamente ao combate à Covid-19, em função da falta de clareza do conceito de "emergência" e da definição dos objetos e objetivos das chamadas públicas
O último grupo de riscos levantados (riscos 6 e 9) está relacionado com a possibilidade de execução de ações fora do contexto emergencial de combate à Covid, podendo provocar impacto significativo não somente nos resultados almejados, mas também na legitimidade dos gastos envolvidos, uma vez que estariam desviadas das finalidades principais estabelecidas para o MCTI. Por essa razão, serão analisados de forma conjunta.
Risco 6 - Devido à falta de definição clara 	do que é "emergência de saúde pública de importância internacional" (termo que consta na Lei 13.919/2020) e à utilização de nome genérico da ação orçamentária 21C0 ("enfrentamento da emergência de saúde pública de importância internacional decorrente do coronavírus") , poderá ocorrer alocação indevida de recursos públicos em atividades e projetos que não são prioridades num contexto emergencial e/ ou não contemplam diretamente ações de combate à pandemia, o que poderá levar ao uso indevido de recursos públicos e à falta de recursos para ações mais emergenciais, impactando a situação fiscal do Estado e a quantidade de contaminações e de mortes por Covid-19.
Risco 9 - Devido à falta de clareza na especificação dos objetos e objetivos das chamadas públicas para pesquisa e desenvolvimento, poderá ocorrer a execução de projetos e estudos sem relação direta com o combate à Covid-19 e com baixo potencial de promover as soluções desejadas, o que poderá levar ao baixo resultado das pesquisas destinadas ao combate à pandemia e ao desperdício de recursos públicos, impactando a quantidade de contaminações e de mortes por Covid-19 e a situação fiscal do Estado.
Com base nas evidências coletadas e nas análises realizadas, apresentadas a seguir, a equipe de acompanhamento entendeu serem satisfatórios os controles instituídos pelo MCTI para mitigar o risco levantado.
Primeiramente, cumpre destacar que o conceito "Emergência de Saúde Pública de Importância Internacional - ESPII" (Public Health Emergency Of International Concern) veio da Organização Mundial de Saúde - OMS. A ESPII, conforme reporta a entidade, é definida como um evento extraordinário que constitui um risco para a saúde pública de outros países através da disseminação internacional de uma doença e que requer potencialmente uma resposta internacional coordenada, e constitui-se no mais alto nível de alerta da Organização, conforme previsto no Regulamento Sanitário Internacional (International Health Regulations, 2005) (peça 56) . 
Como se verifica, o conceito de ESPII é claro e mundialmente reconhecido, uma vez que se origina na OMS. Entretanto, ele é amplo e necessita de detalhamento com vistas a viabilizar a materialização de ações que visem ao combate da pandemia da Covid-19. A esse respeito, entende-se que a Portaria-MCTI 1.245/2020 alcançou detalhar as prioridades entendidas como aderentes ao conceito ESPII.
Portanto, vale pontuar que, para os Riscos 6 e 9, mais do que a falta de clareza conceitual, deve-se atribuir como causa para possível materialização do evento de risco a existência (ou não) e o grau de acurácia dos sistemas de controles internos e gerenciamento de riscos do MCTI, Finep e CNPq, com vistas a garantir com razoável grau de confiabilidade a alocação devida em atividades e projetos que de fato se configurem como prioridade no atual contexto emergencial e estejam diretamente relacionados com o enfrentamento da pandemia.
Assim, vale recorrer, complementarmente ao disposto adiante, às análises efetuadas para os riscos do Grupo A - Riscos de deficiência no acompanhamento/monitoramento e coordenação das ações, causados pela falta de informações/sistemas, pela indefinição de atributos (prazos, indicadores, riscos) e/ou pelo excesso de ações propostas, podendo provocar baixa eficácia das iniciativas (Riscos 1, 3, 4, 5 e 7) .
Resta saber se as ações, in casu, sob tutela da Finep e do CNPq, estão inseridas no contexto posto, não somente no que toca ao mérito dos projetos, mas também e em especial à questão da urgência, emergência e imprevisibilidade, dado que são financiados por crédito extraordinário.
A partir do exame de cartas-propostas e editais já publicados, materialmente relevantes, e de outros documentos apresentados pelo MCTI, foi possível verificar que:
a. As prioridades de atuação do Ministério estão claras e bem definidas pela Portaria MCTI 1.245/2020 (peça 69) , sendo capazes, portanto, de orientar adequadamente os projetos a serem implementados;
b. Nas cartas-propostas para proposição de novos projetos com recursos do FNDCT (sejam individuais ou chamadas públicas) , são exigidas várias informações e análises que constituem pontos de controles em relação aos riscos aqui tratados, como, por exemplo: objetivo específico; justificativa; justificativa específica para o caso de encomendas ou cartas-convite; demonstração do alinhamento com a Estratégia Nacional de CT&I, PPA e ODS; descrição e identificação da criticidade do problema a ser atacado; análise de risco; resultados esperados; e expectativa de impacto sobre os indicadores do Modelo de Avaliação Global do FNDCT - MAG/FNDCT (peça 13, p. 2-3; peça 68, p. 23) ; 
c. Os objetos e objetivos das chamadas-públicas estão claramente definidos nas cartas-propostas apresentadas (exemplos: peça 70, p. 5; peça 71, p. 4-5; peça 72, p. 6-7; peça 73, p. 5-6; peça 74, p. 5-6) ;      
d. As cartas-propostas que fundamentaram a elaboração de editais de chamamentos públicos da Finep e CNPq apresentam relação direta com o combate à Covid-19 (exemplos: peça 70, p. 1; peça 71, p. 4-5, item 6; peça 72, p. 1 e p. 4, item "justificativas"; peça 73, p. 1 e p. 6-7; e peça 74, p. 2 e p. 5-6) ;
e. Nos editais de chamadas públicas, constatou-se que os objetivos dos projetos a serem apoiados estão de fato relacionados com as necessidades de combate à Covid-19 (peça 75, p. 1-2 e 8; peça 76, p. 1; peça 77, p. 1; e peça 78, p. 1) ;
f. O nível de detalhamento dos projetos pode ser considerado como razoavelmente satisfatório (exemplos: peça 70; peça 72 e peça 74) ;
g. Em termos de oportunidades de melhoria, não localizamos chamamento em que houvesse obrigatoriedade de os proponentes indicarem, expressamente, a vinculação do projeto com as prioridades do contexto emergencial, elencadas no art. 1º da Portaria MCTI 1.245/2020;
h. Constatou-se, ainda, que houve pelo menos duas cartas-proposta cujos objetos, embora guardassem relação com a pandemia, não apresentavam caráter de enfrentamento emergencial, nem tampouco se mostravam aderentes às prioridades estabelecidas na Portaria-MCTI 1.245/2020, a saber:
· Encomenda da Sefae, para execução pela UFRGS, no valor de R$ 2 milhões, com objetivo geral de "produzir pesquisas que avaliem, com base em evidências científicas, o impacto social da Covid-19 entre os profissionais de saúde e grupos vulneráveis em situação de isolamento social para subsidiar ações na resposta à doença no Brasil, considerando as implicações científicas, sociais, políticas, históricas e culturais (peça 79, p. 6) ; 
· Encomenda da Sefae, para execução pela Fundação Instituto de Pesquisas Econômicas - FIPE, no valor de R$ 500 mil, com objetivo geral de "A) Mensurar e mapear os impactos socioeconômicos de medidas de isolamento social para definição de políticas públicas de enfrentamento dos impactos imediatos e de longo prazo causados pela Covid-19 nas cinco regiões do Brasil; e B) Avaliar as implicações de políticas de mitigação de emissões de gases de efeito estufa na recuperação e superação de vulnerabilidades econômica" (peça 80, p. 5) . 
Considerando o conjunto das constatações acima registradas, os controles adotados pela Administração foram avaliados como satisfatórios, o que resulta em um risco residual classificado como médio. Ainda assim, tendo em vista que foram localizados projetos não aderentes às prioridades da Portaria 1.245/2020, e visando a evitar o desvio de finalidade dos recursos e das ações propostas e assegurar a aderência dos projetos às prioridades do contexto emergencial, recomenda-se ao MCTI, tendo em vista boas práticas preconizadas no Referencial para Avaliação de Governança em Políticas Públicas do TCU, item 3.1.5 ("Coordenação e Coerência", p. 58) , que estabeleça obrigatoriedade no sentido de que, no caso de novas cartas-proposta que venham a ser submetidas no contexto do enfrentamento à Covid-19, seu proponente demonstre, claramente, em quais prioridades se enquadra a proposta de ação, dentre as elencadas no art. 1º da Portaria-MCTI 1.245/2020.
IV. 	ANÁLISE DOS RESULTADOS 
Nos itens "1.c" e "1.h" do Ofício 0015/2020-TCU/SecexDesenvolvimento, de 28/5/2020 (peça 7, p. 2) , solicitamos ao MCTI informar, respectivamente  (grifamos) : a descrição dos procedimentos e mecanismos desenvolvidos para coordenação, monitoramento e avaliação dos resultados das ações (...) ; e as medidas adotadas ou planejadas para conferir transparência à atuação, com divulgação, na internet, de informações sobre recursos orçamentários e financeiros previstos e utilizados, iniciativas previstas e percentuais de implementação, produtos e serviços entregues etc.
As respostas do Ministério (peças 13, 15, 57, 58 e 59, entre outras) , elaboradas em meados de junho/2020 demonstraram que a questão da avaliação de resultados não havia sido tratada no contexto das medidas de combate à Covid-19, nem se sinalizou que houvesse planejamento para futuras iniciativas nesse sentido.
No que se refere à transparência, o MCTI noticiou (peça 13, p. 6-7) que vinha frequentemente atualizando as informações relativas aos recursos extraordinários oriundos das Medidas Provisórias 929/2020 e 962/2020 por meio de um portal criado especificamente para este fim (http://antigo.mctic.gov.br/mctic/opencms/fundos/fndct/paginas/enfrentamento_Covid19.html, acessado em 16/9/2020) . Consultando-se o referido site, verificou-se que ali não constam os créditos extraordinários liberados para a Administração Direta (R$ 126,3 milhões) - o que é natural, haja vista se tratar de um portal específico do FNDCT (administração indireta) . De qualquer modo, não há notícias de que estejam publicadas informações sobre as entregas previstas e realizadas por meio das iniciativas do MCTI no enfrentamento da pandemia, em que pese esses dados sejam de alta relevância e de grande interesse para a sociedade.
Além disso, o ministério registrou a existência, no sítio da Finep, de canais de transparência institucionais, com acesso livre a dados detalhados sobre os editais e com links para as áreas de imprensa, ouvidoria e "fale conosco", por exemplo. Mencionou-se, por fim, a presença contínua da Finep nas redes sociais mais relevantes.
Em que pese os mecanismos informados pelos gestores serem de suma importância para efeito de cumprir com o princípio da accountability e transparência pública, verificou-se que se trata de ferramentas de caráter mais geral em relação às atividades realizadas pelo Ministério. No que tange ao combate à pandemia por parte do MCTI, o que se verifica é a ausência de transparência ativa, no sentido de disponibilizar as informações relevantes para a sociedade de forma clara, acessível e compreensível.
Evidentemente, existe bastante informação sobre as iniciativas do Ministério e de suas vinculadas no combate à Covid-19 nos sítios do Sistema MCTI. O que se questiona é que as informações estão dispersas, em formatos não amigáveis, não focadas objetivamente em entregas (mesmo que esperadas) , em alguns casos não atualizadas ou mesmo indisponíveis devido a inoperância nos canais, conforme exemplos e análises juntados à peça 60. As deficiências e lacunas aqui reportadas inviabilizam o conhecimento, de forma direta e centralizada, a respeito do conjunto de ações do MCTI e, por consequência, a análise sobre o resultado de sua atuação. 
Vale mencionar, a título de ilustração, a publicação, em 3/6/2020, de uma edição da Revista "Mundo MCTI" voltada exclusivamente para retratar o trabalho do ministério e de suas vinculadas para enfrentar a pandemia. São 64 páginas, em formato "pdf", de informações importantes e úteis englobando as mais variadas iniciativas e unidades do Ministério. É, portanto, uma iniciativa louvável, mas, ao mesmo tempo, um retrato das dificuldades acima reportadas, por ser um documento que nasce já datado, tendo em vista o dinamismo de CT&I, e que foi organizado de acordo com as áreas administrativas, ou seja, é bastante fragmentado, não permitindo extrair, de sua leitura, uma visão da estratégia na atuação da Pasta.
Apenas a título de benchmarking, menciona-se o portal disponibilizado pelo Ministério da Saúde (https://localizasus.saude.gov.br/) , no qual há links para painéis interativos por meio dos quais qualquer usuário tem acesso a informações claras sobre as entregas de respiradores, testes diagnósticos, EPIs, entre outros insumos providos pela Pasta no contexto do enfretamento à Covid-19. Naturalmente, é importante reconhecer o fato de que são bem distintas as situações do MS e do MCTI em termos de volume de recursos, de protagonismo em relação ao enfrentamento da pandemia e de estrutura administrativa, de modo que se reforça que, na atual condição de emergência sanitária, fez-se menção ao referido painel meramente como uma boa prática em termos de transparência pública, a qual deve ser praticada por todo órgão e gestor público, conforme estabelecido na Lei nº 12.527, de 18 de novembro de 2011.
Considerando uma situação mais próxima à do MCTI, ou seja, de fomento à pesquisa e desenvolvimento para enfrentamento do coronavírus, podemos trazer como benchmarking os portais disponibilizados por governos estaduais como o de São Paulo e o de Santa Catarina, conforme links e exemplos de telas documentados na peça 61.
Em relação aos sítios do Governo de SC, destacamos por exemplo: existência de um portal específico para centralizar apresentações de dados sobre Covid-19 (http://www.coronavirus.sc.gov.br/) , cujo menu principal dá acesso tanto à área de transparência quanto ao rol de iniciativas em andamento, centralizadas em um mesmo endereço e organizadas por áreas de atuação governamental (peça 61, p. 1-5) , o que facilita a localização e o acesso às informações.
 Também foram encontradas boas práticas nos portais disponibilizados pelo governo de São Paulo, a saber: concentração de informações sobre o enfrentamento da pandemia em um mesmo sítio, diariamente atualizado e organizado por área de atuação, o que facilita o acesso (peça 61, p. 6-10) ; criação de um hub de inovação para selecionar soluções que auxiliem o enfrentamento ao coronavírus (peça 61, p. 10-11) ; e  disponibilização, no portal da Fundação de Amparo à Pesquisa do Estado de São Paulo - Fapesp, de um sítio específico tratando de Covid-19, no qual estão centralizadas as ações da agência, com fácil acesso, a partir da página principal, a listagem de iniciativas em andamento, de projetos apoiados e de beneficiários de bolsas e auxílios voltados a pesquisas sobre o coronavírus (peça 61, p. 13-15) .
Essas características não estão presentes nos portais das agências de fomento federais, Finep e CNPq, que, de início, não criaram portais específicos para centralizar as iniciativas ligadas à Covid, como no caso da Fapesp. No caso da Finep, após usar ferramenta de busca no sítio, com os termos "Covid" ou "Coronavírus", por exemplo, a consulta retorna lista de notícias publicadas ao longo dos meses e relacionadas aos temas e, portanto, esparsas. Conforme consulta efetuada em setembro de 2020, a última tentativa de aglutinar as iniciativas de combate à pandemia ocorreu em 21/5/2020, por meio de divulgação de notícia em que a Finep listou, em formato "pdf", suas ações relacionadas a prevenção, diagnóstico e tratamento.
A propósito, registra-se que o MCTI também implementou um portal específico, o qual "busca sistematizar e disponibilizar as informações sobre a Covid-19 que contam com o apoio do MCTI ou de suas Unidades Vinculadas", disponível em http://Covid19.mctic.gov.br/. O referido portal agrega outros sites (Rede Vírus; Sistema Aberto de Observatório para Visualização de Informações (Visão) ; Página de agregação de Especialistas e Pesquisas; e Ciência em Casa) , mas não traz dados ou informações sobre execução física ou orçamentária ou resultados esperados, conforme consulta efetuada em 26/6/2020 (e atualizada em 16/09/2020) (peça 60) .
Portanto, com base nas pesquisas efetuadas nos sites governamentais do Sistema de CT&I e do Ministério da Saúde, bem como dos Governos dos estados de Santa Catarina e São Paulo, acima documentadas, constatamos a ausência de transparência ativa nos sítios do MCTI no que se refere à divulgação de informações atualizadas, e de fácil acesso, sobre resultados alcançados no combate à pandemia, seja no nível de projetos específicos apoiados, seja no que se refere à falta de informações consolidadas.
Como resposta à solicitação expedida pela equipe de acompanhamento sobre informações e análises do Ministério a respeito dos resultados até então alcançados, em face dos esperados, o Ministério encaminhou o Ofício 25.953/2020-MCTI, de 28/8/2020 (peça 43) , o qual enviou diversos expedientes e 21 arquivos ao Tribunal, a maioria em formato "pdf", o que dificulta a realização de técnicas de tratamentos de dados, por básicas que sejam (peça 44) .
Ao contrário das informações relativas ao monitoramento das iniciativas, que foram apresentadas pelo MCTI de forma consolidada, os dados atinentes a resultados esperados e alcançados vieram bastante fragmentados. Foram elaborados, separadamente, e assim disponibilizados, por cada uma das coordenações gerais da Sefae e da Sempi, no caso da Administração Direta (peça 44) . No caso das unidades vinculadas, ou seja, das agências de fomento (Finep/CNPq) , das organizações sociais e unidades de pesquisas, foi apresentada somente uma planilha que alegadamente deveria consolidar a resposta de cada uma das unidades (peça 83, p. 1) , mas que, efetivamente, apenas listou a numeração de 79 processos SEI (peça 82) , sem encaminhar ao Tribunal os documentos originalmente enviados à Subsecretaria de Unidades Vinculadas da Secretaria Executiva - SUV/SE.
Por essas razões (dispersão de arquivos, a maioria em formato não "pdf", dificultando tratamento de dados; falta de consolidação no nível da Secretaria Executiva; e lacuna de dados das unidades vinculadas) , o que se pode afirmar é que a resposta trazida pelo MCTI a respeito dos resultados até em tão alcançados não permite que dela se extraiam informações qualitativas ou avaliações, até porque veio desacompanhada de qualquer tentativa de análise crítica, no nível consolidado (peças 43 e 84) . Essa constatação corrobora, na verdade, a análise que se fez no início deste tópico, com base em pesquisas nos sites do MCTI, na qual se concluiu sobre a falta de informações centralizadas e consolidadas a respeito da estratégia de atuação do Ministério no combate à pandemia e de seus resultados esperados, situação que prejudica, sobremaneira, a transparência e a accountability sobre tema de elevada relevância para a sociedade.
São deveres da Administração, nos termos da Lei de Acesso à Informação (Lei 12.527/2011, art. 6º, inciso I, e 7º, inc. V, VI e VII) , assegurar a gestão transparente da informação, propiciando amplo acesso e divulgação, inclusive às relativas à sua política, à utilização de recursos públicos, à implementação, acompanhamento e resultados dos programas, projetos e ações, e às metas e indicadores propostos.
 O Decreto 7.724/2012, que regulamentou a LAI, veio especificar como se materializam as obrigações intruduzidas pela Lei, cabendo destacar os seguintes dispositivos:
Art. 2º Os órgãos e as entidades do Poder Executivo federal assegurarão, às pessoas naturais e jurídicas, o direito de acesso à informação, que será proporcionado mediante procedimentos objetivos e ágeis, de forma transparente, clara e em linguagem de fácil compreensão, observados os princípios da administração pública e as diretrizes previstas na Lei nº 12.527, de 2011. (...) 
CAPÍTULO III
DA TRANSPARÊNCIA ATIVA
Art. 7º É dever dos órgãos e entidades promover, independente de requerimento, a divulgação em seus sítios na Internet de informações de interesse coletivo ou geral por eles produzidas ou custodiadas, observado o disposto nos arts. 7º e 8º da Lei nº 12.527, de 2011.
§ 1º Os órgãos e entidades deverão implementar em seus sítios na Internet seção específica para a divulgação das informações de que trata o caput. (...) 
§ 3º Deverão ser divulgadas, na seção específica de que trata o § 1º, informações sobre: (...) II - programas, projetos, ações, obras e atividades, com indicação da unidade responsável, principais metas e resultados e, quando existentes, indicadores de resultado e impacto;
O Decreto 9.203/2017, art. 4º, inc. XI, por sua vez, estabelece, como diretriz da governança pública, a promoção de comunicação aberta, voluntária e transparente das atividades e dos resultados da organização, de maneira a fortalecer o acesso público à informação. 
As normas elaboradas especificamente para delinear as políticas de combate à pandemia trazem requisitos adicionais no que toca à transparência pública. De início, recorda-se o teor do art. 5º da Emenda Constitucional 106/2020 ("Orçamento de Guerra") , abaixo transcrito: 
Art. 5º As autorizações de despesas relacionadas ao enfrentamento da calamidade pública nacional de que trata o art. 1º desta Emenda Constitucional e de seus efeitos sociais e econômicos deverão:
I - constar de programações orçamentárias específicas ou contar com marcadores que as identifiquem; e
II - ser separadamente avaliadas na prestação de contas do Presidente da República e evidenciadas, até 30 (trinta) dias após o encerramento de cada bimestre, no relatório a que se refere o § 3º do art. 165 da Constituição Federal. (...) 
A lei 13.979/2020, que dispõe sobre as medidas para enfrentamento do coronavírus, instituiu uma nova hipótese de dispensa de licitação (art. 4º, caput) , relacionada aos casos de aquisição de bens, serviços e insumos de saúde destinados ao enfrentamento da emergência de saúde pública. Entretanto, em homenagem ao princípio da transparência, dispôs que:
 (...) 
§ 2º Todas as contratações ou aquisições realizadas com fulcro nesta Lei serão imediatamente disponibilizadas em sítio oficial específico na rede mundial de computadores (internet) , contendo, no que couber, além das informações previstas no § 3º do art. 8º da Lei nº 12.527, de 18 de novembro de 2011, o nome do contratado, o número de sua inscrição na Receita Federal do Brasil, o prazo contratual, o valor e o respectivo processo de contratação ou aquisição.
Convém pontuar que as iniciativas de combate ao coronavírus empreendidas pelo MCTI, tratadas neste relatório, não se amoldam à situação descrita no parágrafo anterior, pois não são aquisições de bens, serviços e insumos. Trata-se, na verdade, de ações de apoio à pesquisa e desenvolvimento e de subvenção econômica ao setor privado, nos termos de legislação específica, notadamente a Lei de Inovação (Lei 10.973/2004) , o Decreto 9.283/2018 e as normas operacionais do FNDCT.
Com essa ressalva, registra-se que as disposições do Orçamento de Guerra, no que determinam a obrigatoriedade de tratamento específico na execução das ações (implantação de "marcadores") e na prestação de contas do Presidente da República (que ocorrerá de forma apartada) , e as da Lei 13.979/2020, quando se referem a aquisições logísticas no contexto do combate à pandemia, foram aqui mencionadas a título de analogia, com o intuito de ilustrar que, em um contexto de flexibilização de princípios orçamentários e administrativos, torna-se ainda mais importante a observância da obrigação de transparência e de accountability, como enfatiza a referida legislação.
Ainda à guisa de analogia, menciona-se o documento "Recomendações para transparência de contratações emergências em resposta à Covid-19" (peça 85) , elaborado em parceria pelo TCU e pela organização não governamental Transparência Internacional - Brasil. O escopo do trabalho é sistematizar recomendações para promover a transparência de contratações emergenciais nos níveis dos estados e municípios, a partir do entendimento de que a legislação federal é um referencial adequado sobre a matéria. Entre as recomendações, é pertinente registrar os trechos seguintes que, apesar de se referirem a aquisições logísticas, trazem importantes considerações no sentido de promover a transparência e accountability da atuação governamental no que se refere ao enfrentamento ao coronavírus:
Deve haver previsão na legislação da criação de sítio eletrônico para a divulgação das informações sobre contratações emergenciais, conforme previsto na Lei nº 13.979 de 2020 (art. 4, §2º) (peça 85, p. 4) .
Esta legislação deve prever que sejam fornecidas informações suficientes sobre cada contratação emergencial de modo a permitir (i) o eficaz controle social sobre os gastos públicos com objetivo de prevenir desperdícios, conflitos de interesse e outros desvios, (ii) o acompanhamento dos esforços de combate à Covid-19 (peça 85, p. 4) 
O sítio que se refere o art. 4, §2º da Lei nº 13.979 de 2020 deve ser um espaço específico, independente ou parte de um portal de transparência mais amplo, para divulgação centralizada de informações sobre contratações emergenciais (peça 85, p. 5) .
Este sítio deve ser divulgado com destaque nos sítios eletrônicos principais do governo estadual ou municipal e em seus Portais de Transparência, do órgão de saúde responsável e do órgão de controle encarregado pela fiscalização daqueles gastos, assim como no portal, caso exista, dedicado às informações sobre o enfrentamento à Covid-19. Deve também ser divulgado nas redes sociais e demais canais de comunicação oficiais do governo (peça 85, p. 5) .
Todas as informações sobre contratações emergenciais devem ser publicadas em linguagem cidadã, favorecendo o fácil entendimento de todos, inclusive, garantindo a acessibilidade de conteúdos a pessoas com deficiência, em consonância com o art. 8, §3º, VII Lei de Acesso à Informação (peça 85, p. 6) .
Todas as informações consideradas essenciais (acima) sobre contratações emergenciais devem ser publicadas em formato aberto (peça 85, p. 7) .
Considerar publicar relatórios periódicos consolidando os dados e informações sobre as contratações emergenciais realizadas no período correspondente, incluindo valor total gasto, somatório dos bens e serviços adquiridos, entre outros. Estes relatórios poderão ser disponibilizados no sítio eletrônico específico sobre contratações e devem também ser divulgados pelos demais canais de comunicação oficial (sítio eletrônico, redes sociais e imprensa oficial) (peça 85, p. 8) .
No que se refere às despesas correspondentes a estas contratações emergenciais, recomenda-se considerar a inserção de uma tag 'Covid19' ou criação de uma ação orçamentária específica nos mecanismos de acompanhamento financeiro e contábil públicos. Essa tag poderá ser aplicada também a outras despesas realizadas para enfrentar a Covid-19, permitindo uma compreensão mais ampla sobre os esforços governamentais (peça 85, p. 9) .
Tendo em vista a situação encontrada, convém relacionar, por fim, boas práticas preconizadas pelo Referencial para Avaliação de Governança de Políticas Públicas do TCU, subitem 3.1.6, a saber:
1. Identificação de indicadores-chave de progresso para os principais objetivos da política;
1. Disponibilidade suficiente de dados confiáveis e relevantes para dar suporte aos relatórios de desempenho da política;
1. Comunicação regular sobre o progresso da política, mediante relatórios de implementação, às principais partes interessadas;
1. Monitoramento e avaliação dos progressos para os principais produtos ("deliverables") da implementação;
1. Distinção entre os fatores endógenos e exógenos na avaliação do sucesso ou fracasso da política;
1. Comunicação programada dos resultados da avaliação, de modo a promover a retroalimentação tempestiva no âmbito do ciclo de políticas públicas; 
1. Desenvolvimento de mecanismos para monitorar, avaliar e reportar resultados dos esforços cooperativos.
Nesse contexto, e considerando as constatações até o momento, considera-se de extrema importância a adoção de práticas de transparência que permitam ao MCTI prestar contas adequadamente dos recursos e dos resultados de suas ações de combate à Covid-19, de forma a garantir o devido exercício da accountability pública.
Em face do exposto, e com fundamento na Emenda Constitucional 106/2020 (art. 5º, inc. II) , na Lei 12.527/2012 (arts. 6º, inc. I, e 7º, inc. V, VI e VII) , no Decreto 7.724/2012 (arts. 2º e 7º, §§ 1º e 3º) , no Decreto 9.203/2017 (art. 4º, inc. XI) , no Referencial para Avaliação de Governança de Políticas Públicas do TCU (subitem 3.1.6) e, por analogia, na Lei 13.979/2020 (art. 4º, caput, § 2º) e no documento "Recomendações para transparência de contratações emergências em resposta à Covid-19" (peça 85) , elaborado em parceria pelo TCU e pela Transparência Internacional, recomenda-se que a Administração implemente as seguintes ações:
1. Dar publicidade ampla, na internet, de forma direta e clara, às entregas e demais resultados intermediários previstos versus alcançados; 
1. Publicar, periodicamente, resumo executivo com as informações analíticas sobre o alcance dos resultados (ainda que intermediários) ou andamento das ações, com informações gerenciais pertinentes, a exemplo de percentual de implementação, preferencialmente organizado pelas prioridades estabelecidas (vacinas, respiradores, testes, fármacos, EPIs, tratamentos etc.) ;
1. Identificar os indicadores-chave de progresso para os principais objetivos da política;
1. Comunicar de forma programada os resultados da avaliação, de modo a promover a retroalimentação tempestiva no âmbito do ciclo de políticas públicas; 
Considerando que as iniciativas do MCTI, no nível de projetos, são operacionalizadas por diversas instâncias (agências de fomento, organizações sociais, unidades de pesquisa etc.) , cada qual com seus sistemas de TI, é razoável admitir a ocorrência de dificuldades técnicas para extração e agregação dos dados de execução física e posterior análise consolidada de resultados. Nesse sentido, deixamos registrada proposta de recomendação para que a Administração avalie a viabilidade e o custo-benefício de implementar marcador (tag) nos bancos de dados existentes, que permita fácil extração e análise de dados relativos às ações de combate à Covid-19, de forma análoga ao que está disposto no art. 5º, inc. II, da EC 106/2020. 
Em reunião realizada em 10/9/2020, em que esta unidade técnica comunicou aos gestores os resultados preliminares do Acompanhamento, o MTCI informou que estava na iminência de disponibilizar, ao público, ferramenta de divulgação e consulta de dados sobre as ações de combate à Covid-19.
Em consulta ao portal de painéis do MCTI (https://paineis.mctic.gov.br/Covid) , realizada em 16/9/2020, verificou-se que foi publicado o Painel "Ciência, Tecnologia e Inovação para enfrentamento da Covid-19", ferramenta de Business Intelligence no qual constam informações analíticas sobre projetos em andamento, podendo ser filtradas segundo diversos critérios, tais como: prioridade (da Portaria - MCTI 1245/2020) , resultado esperado (nova técnica, novo produto, novas capacidades, escalonamento, certificação, avanço do conhecimento científico etc.) , status (no prazo/atrasado) , nível de maturidade tecnológica - TRL, na sigla em inglês (níveis 1 a 8) , entre outros.
Em 16/9/2020, havia 89 projetos cadastrados, ao custo de R$ 210,52 milhões. Em termos de resultados, existiam 110 entregas registradas, sendo 109 dentro do prazo, com a seguinte distribuição em termos de previsão temporal: 6 entregas para 2020, 41 para 2021, 62 para 2022 e 1 para 2023, conforme apresentado no Apêndice I. 
Sobre o painel, registra-se que não há informações mais precisas sobre o escopo dos dados, ou seja, se estes incluem quaisquer iniciativas de combate à Covid-19 ou se restringem-se apenas aos recursos provenientes das MP 929 e 962/2020 e, neste último caso, se englobam tanto administração direta quanto indireta. Na falta desse detalhamento, não é viável aferir sua consistência com outras bases disponíveis, inclusive orçamentárias e financeiras. 
Apesar de não ser possível se manifestar sobre a fidedignidade dos dados, até porque o Ministério não apresentou formalmente a ferramenta, e, consequentemente, não a declarou como operacional, trouxemos informações do Painel em tela a título de ilustração do poder de síntese e análise desse tipo de instrumento e, ao fim, de sua utilidade para o exercício da transparência pública sobre a utilização dos recursos públicos e as respectivas entregas realizadas à sociedade.
V. ANÁLISE DOS COMENTÁRIOS DO GESTOR
Em decorrência dos comandos previstos no arts. 14 e 15 da Resolução TCU 315/2020 e nas normas de auditoria (ISSAI 3000/4.5, 2004) , e da existência de propostas de deliberação neste relatório que podem gerar impacto nas atividades dos órgãos jurisdicionados, a SecexDesenvolvimento realizou reunião com o MCTI com vistas a apresentar o levantamento de riscos, a análise dos controles internos, a análise de resultados e as conclusões preliminares da presente fiscalização, bem como colher opiniões dos gestores do Ministério da Ciência, Tecnologia e Inovações sobre as conclusões e propostas de possíveis ações inicialmente formuladas pela equipe de fiscalização.
Nas discussões realizadas durante a reunião, pode-se afirmar que, de forma geral, houve consenso acerca da pertinência dos riscos, dos apontamentos e das conclusões preliminares do trabalho. Os gestores afirmaram, inclusive, que estão em curso medidas que vão ao encontro das questões apontadas.
Ao final da reunião, ficou acordado que os gestores presentes encaminhariam comentários adicionais sobre as conclusões do trabalho (peças 50 a 54) .
Por meio da Nota Informativa 3183/2020/MCTI (peça 53) , o Ministério não respondeu especificamente a nenhum item do relatório preliminar encaminhado aos gestores, mas pontuou sobre a importância da Ciência, Tecnologia e Inovação no âmbito de uma pandemia, provendo o gestor de argumentos para responder ao TCU sobre as decisões tomadas para o combate à pandemia.
Por meio da Nota Informativa 3148/2020/MCTI (peça 51) , o Ministério respondeu a cada uma das seis recomendações propostas no relatório enviado aos gestores, sintetizadas e analisadas a seguir:
Recomendação "a": Defina, de maneira prévia e clara, as metas e entregas esperadas a serem perseguidas pelos pesquisadores, instituições e empresas apoiadas
Informou ter sido realizado trabalho de identificação dos resultados sobre os projetos contratados, os quais foram registrados em uma base de dados que serviu para a criação de um painel de controle específico para as ações de combate à Covid-19, cuja existência ficou evidenciada pelo envio do print da tela (peça 51, p. 1) .
Ressaltou que o painel controla os projetos já contratados, motivo pelo qual o valor informado como "financiado" difere da soma dos recursos ofertados por meio das MPs 929 e 962/2020.
O foco do painel de controle reside em fornecer informações de controle gerencial, além de permitir várias possibilidades de filtros e consultas. Encontra-se atualmente em fase de teste e ajustes finais e será utilizado para acompanhamento da implementação da carteira pelas equipes das instituições envolvidas, a saber, MCTI, Finep e CNPq.
Por fim, informou ter sido estabelecido procedimento operacional padrão para atualização do painel, com atribuições claras para as entidades envolvidas, evidenciado consoante documento "Procedimento Operacional: atualização do painel de controle das ações de enfrentamento à Covid-19", versão 10/9/2020 (peça 52) .
Destacou, também, que, tão logo tenham sido validados os procedimentos e informações, o painel de controle será disponibilizado nos respectivos portais de internet.
Recomendação "b": Implemente sistema corporativo de monitoramento das ações de combate à Covid-19, ou incorpore essas iniciativas a ferramentas já em utilização, observado o custo-benefício da medida, ouvida a Administração quanto à sua conveniência/oportunidade
Sobre esse ponto, o MCTI entendeu que os comandos dessa recomendação foram atendidos por meio do painel de controle criado e apresentado em resposta à recomendação anterior.
Análise das respostas às recomendações "a" e "b"
Com base na resposta autuada, o gestor entendeu cumpridas as duas propostas de ação em face do desenvolvimento do dashboard com informações de controle gerencial (painel de controle das ações de combate à Covid-19) .
No que toca ao acompanhamento, controle e monitoramento do andamento das ações e das entregas efetuadas, o dashboard cumpre o papel a que foi proposto, motivo pelo qual considera-se que o gestor vem empreendendo esforços nesse sentido, o que leva a proposta de ação "b" ser considerada como em atendimento.
Assim, considerando o processo de racionalização de deliberações pelo qual o Tribunal vem passando, e tendo em vista a manifestação formal do gestor indicando e evidenciando que a unidade jurisdicionada mostra-se comprometida a adotar medidas capazes de proporcionar os resultados práticos que seriam perquiridos caso a proposta de ação resultasse em uma recomendação, considera-se dispensada a formulação de recomendação com base na proposta de ação "b", consoante parágrafo único, incs. I e II, do art. 16 da Resolução TCU 315/2020, sem prejuízo de a SecexDesenvolvimento, oportunamente e de forma discricionária, incluir em seu plano operacional ação de fiscalização com questão de auditoria que abarque a solução aqui trazida pelo gestor.
No que concerne à proposta de ação "a", há que ressaltar que a parte do apontamento que trata da definição pela Administração, e não por parte das instituições proponentes, de metas e entregas esperadas não foi abordada pelo gestor. Assim, mostra-se oportuno ressaltar e recordar alguns dos seguintes aspectos.
Com base na análise do risco 3, concluiu-se pela existência de indicadores de eficácia elaborados individualmente pelos próprios proponentes, e não definidos pela Administração Pública. O risco, há que ressaltar, é de comprometimento dos resultados das ações empreendidas e das atividades de monitoramento, no âmbito de uma visão macro, das políticas de combate à pandemia, dado que o proponente, por óbvio, ocupa-se e define metas individuais e relativas ao seu projeto, portanto, dentro de uma visão micro.
Vale salientar que os instrumentos de política que vêm sendo utilizados para combate à Covid-19 (apoio a projetos de P&D e subvenções econômicas) assemelham-se, sob alguns aspectos, aos convênios, modalidade em que também existem interesses recíprocos, bem como metas/indicadores não determinados pela Administração Pública. Estes são propostos no plano de trabalho apresentado ao gestor, ao qual compete aprovar ou não. Além disso, é o poder público quem elabora o edital, de acordo com os objetivos e interesses públicos almejados.
Impende destacar que, a despeito de os indicadores e metas serem propostos pela instituição (ICT ou empresa) ou pelo pesquisador, estes submetem-se a um processo avaliativo do poder público que resulta na aprovação ou não da proposta, a partir do momento em que a agência de fomento avalia e ranqueia cada proposta/plano de trabalho segundo os critérios estabelecidos nos editais públicos.
E isto restou comprovado quando da análise dos editais encaminhados à equipe no presente trabalho, quando constatamos que, ao avaliar o mérito dos projetos, as agências de fomento precisam observar aspectos como consistência da proposta (adequação das metas físicas, atividades, indicadores físicos, orçamentos e prazos) e metodologia sugerida para a execução dos objetivos do projeto. Houve edital, por exemplo, que premiou o menor tempo para disponibilização do produto, atribuindo mais pontos quanto menor o período (http://www.finep.gov.br/images/chamadas-publicas/2020/29_05_2020_Selecao_Publica_MCTIC_FINEP_Solucoes_Inovadoras_Covid-19.pdf) .
Além disso, nos editais existem cláusulas que permitem à agência de fomento, durante o acompanhamento, propor a revisão do cronograma, das metas e dos indicadores de desempenho, como no excerto a seguir (http://www.finep.gov.br/images/chamadas-publicas/2020/16_04_2020_Edital_MCTIC_FINEP_FNDCT_EPIs_Covid19.pdf) :
2.3. A Finep acompanhará periodicamente a execução do Plano de Trabalho, de modo avaliar os resultados atingidos com a execução do objeto e de maneira a verificar o cumprimento do PROJETO e a relação entre os objetivos, as metas e o cronograma propostos e os resultados alcançados, com base nos indicadores estabelecidos e aprovados no Plano de Trabalho, e em normativos internos.
2.3.1. A Finep poderá propor ajustes ao PROJETO e revisão do cronograma, das metas e dos indicadores de desempenho, além de formular outras recomendações aos partícipes, a quem caberá justificar, por escrito, eventual não atendimento.
Ocorre que, justamente no âmbito da avaliação das propostas, a equipe de fiscalização identificou lacuna de metas globais propostas pelo MCTI, previamente definidas, que pudessem servir de baliza para a seleção de projetos. Como dito anteriormente, existem indicadores e mecanismos de monitoramento por ação, e mesmo que as iniciativas sejam bem executadas e monitoradas, há risco de o conjunto delas não levar a um resultado satisfatório, mesmo que se considere o risco tecnológico da pesquisa, devido à falta de definição prévia do Ministério sobre o diagnóstico do problema, a maneira de enfrentá-lo, os resultados esperados e as metas a serem alcançadas. 
Ressalta-se que as prioridades a serem adotadas no enfrentamento à Covid-19, definidas pela Pasta por meio da Portaria MCTI 1.245/2020, não se confundem com metas globais declaradas para combate à Covid-19.
Assim, com base no exposto, propõe-se, por oportuno, manter a posição aventada preliminarmente neste relatório, com algumas alterações de forma, recomendando, com base na Lei 12.527/2011, art. 7¿, inc. VII, e na Lei 13.971/2019 (PPA 2019-2022) , art. 3º, inc. II, que o MCTI passe a definir, de forma prévia e clara, as metas globais de suas políticas, de modo a balizar a proposição das metas individuais dos projetos, por seus proponentes, e sua posterior análise pela Administração.
Recomendação "c": Providencie, dentro da estrutura de gerenciamento de riscos do Ministério, a realização de análises e medidas que permitam identificar e gerir os riscos que possam impactar o alcance dos objetivos almejados pelo Ministério para combate à Covid-19
No tocante à gestão de riscos, o MCTI fez referência ao Decreto 10.463, de 14/8/2020, que reestruturou o Ministério, criando órgãos com atribuições precípuas de capacitar e apoiar as unidades finalísticas a realizarem a identificação dos eventos que representem riscos aos objetivos das ações empreendidas por essas unidades, bem como avaliar e definir a resposta aos riscos identificados.
Há expectativa de, no curto e médio prazo, o Ministério contar com o assessoramento técnico dessa unidade para melhor estruturar plano de implementação da gestão de riscos do MCTI.
Por fim, fez referência ao parágrafo primeiro do art. 11 da Resolução - TCU 315/2020, alegando, pelo ineditismo e nível de desconhecimento mundial do problema que gerou a emergência de saúde, o surto de Covid-19, haver dificuldade ou mesmo impedimento de se aplicarem critérios legais, regulamentares, de boas práticas e benchmarking para o seu adequado tratamento, indicando, portanto, ser possível o enquadramento na descrição de que trata o referido comando.
Análise da resposta à recomendação "c"
O gestor, em relação ao presente apontamento, informou e apresentou elementos que demostraram estar atuando com foco na resolução do problema identificado, quando informou estar estruturando e colocando em operação área de gerenciamento de risco no Ministério.
A reestruturação proposta, muito embora ainda não tenha alcançado resultados, talvez pelo recente prazo e por encontrar-se em andamento, impõe uma tendência de haver possibilidade de resolver a problemática identificada sem que seja necessária qualquer imposição deliberativa do TCU.
Assim, considerando o atual processo de racionalização de deliberações do Tribunal e, tendo em vista a manifestação formal do gestor indicando e evidenciando que a unidade jurisdicionada mostra-se comprometida a adotar medidas capazes de proporcionar os resultados práticos que seriam perquiridos caso o encaminhamento resultasse em uma recomendação, considera-se dispensada a formulação de recomendação com base na proposta de ação "c", consoante inc. I e II do parágrafo único do art. 16 da Resolução TCU 315/2020, sem prejuízo de a SecexDesenvolvimento, oportunamente e de forma discricionária, incluir em seu plano operacional ação de fiscalização com questão de auditoria que abarque a solução aqui trazida pelo gestor.
Recomendação "d": Utilize de análises de custo-benefício, sempre que possível, nos processos decisórios futuros, contemplando inclusive a definição de projetos relacionados ao combate à Covid-19, dados os riscos associados à ausência desse tipo de análise prévia
Inicialmente, o MCTI salientou que a análise de custo-benefício em projetos de CT&I não é atividade trivial. Em qualquer circunstância, seja projeto de pesquisa básica, de desenvolvimento tecnológico ou de inovação de um processo produtivo, trata-se de tarefa com risco desconhecido e intrínseco à natureza da atividade, razão pela qual conta-se geralmente com forte participação do setor público, associado ou não ao setor privado, para mitigar o elevado risco do não resultado. Além disso, não segue um padrão de execução e resultados, pois cada pesquisa tem suas próprias especificidades.
Além disso, o Ministério citou trecho da produção acadêmica "Práticas avaliativas em políticas de CT&I: análise comparativa do caso nacional" (Especialização Enap - Trabalho de Conclusão de Curso; autor: Peclat, R. N.; orientador: Rauen, A. T.) , a saber:
No domínio de CT&I, essa técnica apresenta maior número de associação a projetos e programas de pesquisa aplicada e desenvolvimento de tecnologias, enquanto que a sua aplicação para avaliação de programas voltados para pesquisa básica é muito restrita (RUEGG, 2007) , devido à dificuldade de monetizar esses achados, o que evidencia a limitação da técnica, não podendo ser entendida como um critério definitivo para decisões sobre investimento. De fato, em CT&I, mais importante que uma visão individual sobre projetos ou programas isolados, é a maximização do retorno do portfólio como um todo, o que pode envolver agrupar algumas iniciativas sem relacionamento direto com benefícios econômicos (LINK; VONORTAS, 2013) .
Nesse sentido, consignou estar centrando esforços no Modelo de Avaliação Global, incialmente no âmbito do FNDCT, com fito em medir os impactos técnicos, sociais e econômicos dos projetos de CT&I apoiados pelo fundo, afirmando que a expectativa é de que esse modelo seja capaz de fornecer um cabedal de informações que permita contribuir para decisões de investimento ou não investimento em determinados projetos, a partir dos dados gerados por pesquisas semelhantes anteriormente apoiadas.
Análise da resposta à recomendação "d"
O gestor, em sua explanação, ressaltou a dificuldade em se avaliar a relação custo-benefício em projetos de CT&I, trazendo, inclusive, excerto de estudo acadêmico com fito de corroborar entendimento do Ministério.
Ocorre que o texto apresentado ressalta que projetos e programas de pesquisa aplicada e desenvolvimento de tecnologias são as áreas de CT&I em que a técnica de avaliação custo-benefício é mais aplicável, diferentemente da pesquisa básica, que se mostra mais restrita. In casu, as ações de combate à Covid-19, em sua maioria, não envolvem pesquisa básica, pelo contrário, são projetos de pesquisa aplicada e/ou desenvolvimento de tecnologias: fármacos, vacina, respiradores, EPI etc.
Outro ponto abordado pelo gestor refere-se aos esforços dedicados ao desenvolvimento do Modelo de Avaliação Global (MAG) , no âmbito do FNDCT. A esse respeito, vale mencionar trabalhos realizados pelo TCU na Finep que de algum modo interpelam o desenvolvimento do MAG, dentre os quais recente produção de conhecimento na Gestão e Governança do FNDCT realizada pela SecexDesenvolvimento (TC Processo 022.756/2020-5) . Neste trabalho, a unidade técnica apresentou o histórico de implantação do modelo bem como atualizou o seu atual estágio de desenvolvimento.
O que se pode observar, com base nas informações disponíveis, é que o modelo de fato tem potencial para ofertar informações com vistas a sustentar decisões de investimento ou não investimento em determinados projetos, a partir dos dados gerados por pesquisas semelhantes anteriormente apoiadas. Cabe ressaltar, entretanto, que a determinação pelo desenvolvimento e divulgação do modelo partiu do Acórdão 3440/2013-TCU-Plenário, de 4/12/2013, portanto há quase sete anos, e até presente data não se encontra em operação, estando ainda em implementação. Além disso, o MAG foi concebido para viabilizar a avaliação do uso dos recursos do FNDCT, de modo que não houve por parte do gestor apresentação de argumentos quanto aos demais programas e projetos do MCTI, CNPq e da própria Finep.
Por oportuno, registra-se que não é escopo do presente acompanhamento deliberar a respeito do MAG.
Vale destacar, assim, que as medidas adotadas pelo gestor não foram suficientes para que a proposta de deliberação preliminar fosse revista. A análise de custo-benefício tem papel fundamental nas decisões públicas, em especial para se evitar o desperdício de recursos públicos.
Assim, a despeito da discordância do gestor em relação ao presente apontamento, e considerando que o MAG ainda não se encontra apto a proporcionar os resultados práticos que seriam perquiridos pela presente proposta de deliberação, em especial devido ao dilatado prazo de sua implantação, considera-se mantida a proposta de encaminhamento formulada, nos termos do art. 11, da Resolução TCU 315/2020.
Recomendação "e": Demonstre nas cartas-propostas que ainda venham a ser elaboradas, além do que já vem disposto, em quais prioridades se enquadram as iniciativas para enfrentamento da Covid-19, dentre as elencadas no art. 1 da Portaria MCTI 1.245/2020 (para garantir com razoável grau de confiabilidade que as ações propostas estejam alinhadas com as prioridades do contexto emergencial) 
Sobre esse aspecto, o MCTI reconheceu a positividade da recomendação, porém ressaltou que o alcance será restrito, dado que 98% dos recursos aportados pelas MPs já foram executados, com possibilidade de haver apresentação de poucas novas Cartas-Propostas. Entretanto, destacou a possibilidade de se incorporarem novos campos nas Cartas-Propostas de projetos apoiados por outros programas do Ministério, por analogia, de forma a demonstrar o alinhamento às diretrizes constantes dos respectivos normativos.
Análise da resposta à recomendação "e"
O gestor, em sua explanação, reconheceu a validade da proposta de ação, porém ressaltou que, dado o atual estágio de andamento dos projetos, o benefício potencial restou prejudicado, sem prejuízo de se aproveitar a proposta para outros programas e projetos do Ministério.
A resposta demonstra a pertinência da proposição, a despeito de restar comprometido o seu benefício potencial especificamente para ações de combate à Covid-19.
A sinalização do gestor de que há espaço para que a proposta de ação coopere para a melhoria de outros projetos e programas apoiados pelo Ministério indica que a atuação do TCU neste ponto serviu para reorientar a atuação administrativa do jurisdicionado.
Assim, prescinde-se de formular recomendação com base na proposta de ação "e", nos termos do parágrafo único, inc. III, do art. 16 da Resolução TCU 315/2020, não se fazendo necessário registrar a presente proposição na proposta de encaminhamento do Relatório, tendo em vista o disposto na Portaria - Segecex 9/2020, art. 9º, § 1º.
Recomendação "f": Implemente medidas que permitam dar transparência sobre as ações, os recursos e os resultados alcançados pelo órgão, considerando a possibilidade de i) dar publicidade ampla, na internet, de forma direta e clara, às entregas e demais resultados intermediários previstos x alcançados; ii) publicar periodicamente resumo executivo com as informações analíticas sobre o alcance de resultados (ainda que intermediários) ou andamento das ações, com informações gerenciais pertinentes, a exemplo de percentual de implementação, preferencialmente organizado pelas prioridades estabelecidas (vacinas, respiradores, testes, fármacos, EPIs, tratamentos etc.) ; iii) implementar marcador ("tag") nos bancos de dados existentes, que permita fácil extração e análise de dados relativos às ações de combate à Covid-19
Em sua resposta, o gestor entendeu ter atendido à referida proposta de ação por meio da implementação do dashboard descrito na análise da recomendação "a".
Além disso, e de forma conclusiva, sugeriu ser reavaliada a manutenção da recomendação "d" e serem as recomendações "a", "b" e "f" condensadas em um só comando, excluindo-se os itens que a SecexDesenvolvimento considerar desde logo atendidos.
Análise da resposta à recomendação "f"
No que toca à proposta de ação "f", é razoável reputá-la como atendida pelo gestor, dado a implementação do dashboard apresentado na discussão de tópico anterior, relativa à recomendação "a".
Ressalva-se, apenas, que a implementação da ferramenta (que, segundo o Ministério, depende apenas da validação de procedimentos e informações para se tornar operacional) , não atenderá, exatamente, a parte da deliberação que propunha "publicar periodicamente resumo executivo com as informações analíticas sobre o alcance de resultados (ainda que intermediários) ou andamento das ações, com informações gerenciais pertinentes". No entanto, mesmo a esse respeito, a transparência almejada de certo modo restará atendida quando o painel de controle das ações de combate à Covid-19 estiver ativo e disponível para consulta pública na internet.
Assim, considerando uma vez mais o atual processo de racionalização de deliberações do Tribunal e, tendo em vista a manifestação formal do gestor indicando e evidenciando que a unidade jurisdicionada mostra-se comprometida a adotar medidas capazes de proporcionar os resultados práticos que seriam perquiridos caso a proposta de ação resultasse em uma recomendação, considera-se dispensada a formulação da  recomendação com base na proposta de ação "f", consoante parágrafo único, inc. I e II, do art. 16 da Resolução TCU 315/2020, sem prejuízo de que a SecexDesenvolvimento, oportunamente e de forma discricionária, ainda no âmbito deste acompanhamento ou de outra ação de controle, verifique se a solução trazida pelo gestor de fato atende aos critérios de transparência estabelecidos pelo arcabouço normativo vigente, dando pleno conhecimento à sociedade sobre as soluções encontradas e os resultados alcançados por meio da aplicação dos recursos públicos destinados ao combate à pandemia.
VI. 	CONCLUSÃO
A presente fiscalização decorreu do Plano Especial de Acompanhamento aprovado pelo Plenário do TCU no âmbito do processo TC Processo 016.602/2020-0. O trabalho teve como objetivo acompanhar as ações empreendidas e os recursos destinados pelo MCTI e instituições vinculadas para o combate à crise gerada pelo coronavírus, no montante de R$ 452,8 milhões, como o escopo de levantar riscos e dar transparência dos custos e resultados das medidas tomadas.
Inicialmente, apresentou-se a análise da equipe de acompanhamento sobre os riscos mapeados na etapa de planejamento e sobre os controles internos adotados pela Administração (Capítulo III) . Esta análise, juntamente com a proposta de encaminhamento preliminar, foi encaminhada para comentários dos gestores, nos termos do art. 14, § 1º, da Resolução-TCU 315/2020, resultando nas avaliações e propostas de encaminhamento acima registradas (Capítulo IV) .
Em relação aos riscos avaliados neste acompanhamento, os procedimentos de auditoria evidenciaram:
0. Ausência de definição, pelo MCTI, de forma prévia e clara, de metas globais para sua atuação no combate à pandemia, que pudessem balizar a proposição das metas individuais dos projetos, por seus proponentes, e posterior análise de seu alcance pela Administração (parágrafos 61 e 209) ;
0. Não realização de análise custo-benefício na definição e orçamentação de iniciativas e projetos relacionados ao combate à Covid-19 (parágrafo 122) ;
0. A ausência de transparência sobre as ações, os recursos e os resultados das iniciativas do MCTI no combate à Covid-19, consubstanciada na falta de publicização, na internet, de forma direta e clara, sobre as entregas e demais resultados intermediários previstos e alcançados (parágrafo 180) ; 
0. A inexistência de sistema corporativo para suportar o monitoramento das ações de combate à Covid-19 (parágrafo 78) ;
0. Inexistência de atividade de gerenciamento de riscos do Ministério, que permita identificar e gerir os eventos que possam impactar o alcance dos objetivos das iniciativas de combate à Covid-19 (parágrafo 94) ;
0. Ausência de mecanismo que obrigue explicitar a aderência de novas iniciativas para o enfrentamento do coronavírus, previstas nas cartas-proposta, às ações prioritárias definidas no art. 1 da Portaria - MCTI 1.245/2020 (parágrafo 152) .
Para tratar as ocorrências acima listadas, foram aventadas, preliminarmente, seis propostas de recomendação, as quais foram submetidas aos gestores, para comentários. Em sua oportunidade de manifestação, a Administração logrou demonstrar, exceto para os casos dos subitens "a" e "b", em tela, que estão em andamento aprimoramentos capazes de proporcionar os resultados práticos pretendidos com a proposta preliminar.
No que se refere ao item "a", acima, cabe esclarecer que a proposta de deliberação encaminhada para comentários dos gestores foi no sentido de recomendar que o Ministério passasse a definir, de maneira prévia e clara, as metas e entregas esperadas a serem perseguidas pelos pesquisadores, instituições e empresas apoiadas.
O MCTI não se manifestou sobre a referida proposta, de modo que a deliberação foi mantida, com ajustes de redação, resultando na recomendação afinal formulada, conforme redação do subitem "a" da proposta de encaminhamento.
No caso da não utilização de análise custo-benefício na definição e orçamentação de iniciativas e projetos relacionados ao combate à Covid-19, a equipe de fiscalização entendeu, desde o início, que se tratava de ocorrência que deveria ser relativizada, em face da situação de emergência sanitária e das incertezas envolvidas, sem prejuízo de formular proposta preliminar de recomendação com a perspectiva de promover o aprimoramento da gestão.
A esse respeito, as informações e objeções trazidas pelo Ministério não foram aptas para afastar integralmente a proposta preliminar suscitada, tendo em vista o papel fundamental da análise de custo-benefício nas decisões públicas, em especial o de evitar o desperdício de recursos públicos. Entretanto, após análises, a proposição de recomendação originalmente aventada foi convertida em proposta de ciência.
Com vistas a promover a transparência e o constante aperfeiçoamento das políticas públicas,  e considerando a relevância social das iniciativas de combate ao coronavírus, cabe propor o encaminhamento de cópia do acórdão que vier a ser proferido, bem como do voto e do relatório que o fundamentarem: ao Congresso Nacional, à Comissão de Ciência e Tecnologia, Comunicação e Informática e à Comissão de Fiscalização Financeira e Controle da Câmara dos Deputados e à Comissão de Ciência, Tecnologia, Inovação, Comunicação e Informática e à Comissão de Transparência, Governança, Fiscalização e Controle e Defesa do Consumidor do Senado Federal, informando-lhes acerca dos riscos e achados constatados no presente acompanhamento, listados no parágrafo 238, acima.
Como benefício deste acompanhamento, cabe registrar que, entre as seis propostas de recomendação preliminarmente formuladas, cinco foram consideradas pertinentes pelos gestores e, na verdade, já em implementação. Destaca-se, em particular, informação do ministério de que está ultimando providências para publicar, na internet, painel do tipo dashboard para promover ampla divulgação de dados e análises a respeito do andamento das iniciativas e do volume de recursos aplicados no combate ao coronavírus.
Por fim, estima-se que o presente trabalho tem o potencial de promover a redução do risco de ocorrência de decisões ilegítimas ou antieconômicas, buscando contribuir tempestivamente para que as entregas planejadas pelo MCTI sejam de fato realizadas, de forma transparente e ao menor custo possível.
VII- 	PROPOSTA DE ENCAMINHAMENTO
Com base nas análises e conclusões da equipe de acompanhamento, e tendo em vista a manifestação dos gestores acerca da proposta preliminar de encaminhamento, submetem-se os autos à consideração superior, propondo-se:
1. Recomendar ao Ministério da Ciência, Tecnologia e Inovações (MCTI) , com fulcro no art. 43, inciso I, da Lei 8.443/1992, combinado com o art. 11 da Resolução - TCU 315, de 2020 que:
a.1. com base na Lei 12.527/2011, art. 7¿, inc. VII, e na Lei 13.971/2019 (PPA 2019-2022) , art. 3º, inc. II, que passe a definir, de forma prévia e clara, as metas globais de suas políticas de apoio a projetos de pesquisa e desenvolvimento, de modo a balizar a proposição das metas individuais dos projetos, por seus proponentes, e permitir posterior análise de seu alcance pelo órgão supervisor (parágrafos 61 e 209) ;
a.2. com fundamento no disposto no art. 4º, inc. VII,  Decreto 9.203/2017 e no Referencial para Avaliação de Políticas Públicas - Guia Prático de Análise Ex Ante (Capítulo 9) , realize análise custo-benefício quando da criação, expansão ou aperfeiçoamento de políticas públicas, e da concessão de incentivos fiscais (parágrafos 122 e 225) ;
1. Deixar de formular ao Ministério da Ciência, Tecnologia e Inovações (MCTI) , com fundamento nos incisos I e II do parágrafo único do art. 16 da Resolução-TCU 315, de 2020, as seguintes deliberações:
21. Recomendações "b" (implantação de sistema corporativo para monitoramento das ações) e "f" (publicação, na internet, de forma clara, das iniciativas e dos resultados obtidos no combate à Covid-19, entre outras) , tendo em conta que está em implementação, já na fase de testes, ferramenta do tipo dashboard, capaz de proporcionar transparência quanto aos resultados das ações da Pasta no combate à pandemia, sem prejuízo de que o TCU verifique a efetiva implementação e os impactos dela resultantes (parágrafos 200 e 235) ;
21. Recomendação "c" (adoção de análises e medidas que permitam identificar e gerir os riscos que possam impactar o alcance dos objetivos almejados no combate à Covid-19) , tendo em conta que já está em reestruturação a área de gestão de riscos da Pasta, configurando-se a tendência de que se resolva a situação sem proposição de medidas pelo Tribunal, sem prejuízo de que o TCU verifique a efetiva implementação e os impactos dela resultantes (parágrafo 215) ;
1. Encaminhar cópia do acórdão que vier a ser proferido, bem como do voto e do relatório que o fundamentarem: ao Congresso Nacional; à Comissão de Ciência e Tecnologia, Comunicação e Informática e à Comissão de Fiscalização Financeira e Controle da Câmara dos Deputados; à Comissão de Ciência, Tecnologia, Inovação, Comunicação e Informática e à Comissão de Transparência, Governança, Fiscalização e Controle e Defesa do Consumidor do Senado Federal; informando-lhes acerca dos seguintes riscos e achados (parágrafo 244) :
22. Ausência de definição, pelo MCTI, de forma prévia e clara, de metas globais para sua atuação no combate à pandemia, que pudessem balizar a proposição das metas individuais dos projetos, por seus proponentes, e sua posterior análise pela Administração;
22. Não realização de análise custo-benefício na definição e orçamentação de iniciativas e projetos relacionados ao combate à Covid-19;
22. Ausência de transparência sobre as ações, recursos e resultados das iniciativas do MCTI no combate à Covid-19, consubstanciada na falta de publicização, na internet, de forma direta e clara, sobre as entregas e demais resultados intermediários previstos e alcançados; 
22. Inexistência de sistema corporativo para suportar o monitoramento das ações de combate à Covid-19;
22. Inexistência de atividade de gerenciamento de riscos do Ministério, que permita identificar e gerir os eventos que possam impactar o alcance dos objetivos das iniciativas de combate à Covid-19;
22. Ausência de mecanismo que obrigue explicitar a aderência de novas iniciativas para o enfrentamento do coronavírus, previstas nas cartas-proposta para aplicação de recursos do Ministério, às ações prioritárias definidas no art. 1 da Portaria - MCTI 1.245/2020.
1. Indicar as recomendações propostas nos subitens "a" e "b" como não sujeitas a monitoramento, nos termos do art. 17, § 2º, da Resolução - TCU 215/2020."
	É o relatório.

não há.

Não atuou.

ACOMPANHAMENTO NO ÂMBITO DO PROGRAMA COOPERA - PROGRAMA ESPECIAL DE ATUAÇÃO NO ENFRENTAMENTO À CRISE DO COVID-19. AÇÕES EMPREENDIDAS E RECURSOS DESTINADOS PELOS MINISTÉRIOS DA CIÊNCIA, TECNOLOGIA E INOVAÇÃO (MCTI) E DE SUAS ENTIDADES VINCULADAS. LEVANTAMENTO DOS RISCOS, DOS CUSTOS E DOS RESULTADOS DAS MEDIDAS TOMADAS. RECOMENDAÇÕES.

ACOMPANHAMENTO (ACOM)

Secretaria de Controle Externo do Desenvolvimento Econômico.

Trago ao Plenário processo de fiscalização do tipo acompanhamento, previsto nos artigos 241 e 242 do Regimento Interno do TCU, decorrente da deliberação do Plenário (TC Processo 016.602/2020-0) que instituiu o Coopera - Programa especial de atuação no enfrentamento à Crise da Covid-19, com medidas que buscam apoiar o gestor público e a sociedade neste momento em que as ações emergenciais são necessárias para o combate à pandemia
O presente acompanhamento buscou levantar riscos, dar transparência dos custos e dos resultados das medidas tomadas pelo Ministério da Ciência, Tecnologia e Inovação (MCTI) e respectivas entidades vinculadas, buscando contribuir tempestivamente para que as entregas planejadas pelas instituições públicas fossem de fato realizadas, de forma transparente e ao menor custo possível.
As principais ações do MCTI referente ao enfrentamento da crise de saúde pública decorrente do Coronavírus foram as seguintes:
desenvolvimento de medicamentos, vacinas e respectivos testes pré-clínicos e clínicos; 
desenvolvimento de inovação para produção de ventiladores pulmonares em escala e de equipamentos de proteção individual (EPI) e seus sistemas; 
pesquisa, desenvolvimento e inovação em testes de diagnóstico; 
monitoramento e sequenciamento do genoma do vírus circulante no País; 
ferramentas de telemedicina e suporte de comunicações.
No que se refere ao aspecto orçamentário para a realização dessas ações, a unidade técnica verificou que foram abertos créditos extraordinários no montante de R$ 452,8 milhões para o MCTI a título de combate à pandemia, o que representou um aumento de 15% nas dotações autorizadas para programas finalísticos do ministério no início deste ano.
Quanto à gestão de riscos, a equipe de auditoria identificou as seguintes oportunidades na atuação do ministério:
a. Ausência de definição, pelo MCTI, de forma prévia e clara, de metas globais para sua atuação no combate à pandemia, que pudessem balizar a proposição das metas individuais dos projetos, por seus proponentes, e posterior análise de seu alcance pela Administração (parágrafos 61 e 209) ;
b. Não realização de análise custo-benefício na definição e orçamentação de iniciativas e projetos relacionados ao combate à Covid-19 (parágrafo 122) ;
c. A ausência de transparência sobre as ações, os recursos e os resultados das iniciativas do MCTI no combate à Covid-19, consubstanciada na falta de publicização, na internet, de forma direta e clara, sobre as entregas e demais resultados intermediários previstos e alcançados (parágrafo 180) ; 
d. A inexistência de sistema corporativo para suportar o monitoramento das ações de combate à Covid-19 (parágrafo 78) ;
e. Inexistência de atividade de gerenciamento de riscos do Ministério, que permita identificar e gerir os eventos que possam impactar o alcance dos objetivos das iniciativas de combate à Covid-19 (parágrafo 94) ;
f. Ausência de mecanismo que obrigue explicitar a aderência de novas iniciativas para o enfrentamento do coronavírus, previstas nas cartas-proposta, às ações prioritárias definidas no art. 1 da Portaria - MCTI 1.245/2020 (parágrafo 152) .
Cada um dos riscos identificados neste trabalho foi devidamente tratado pela Secretaria de Controle Externo do Desenvolvimento Econômico (Secex-Desenvolvimento) , em seu parecer à peça 86. Inclusive, cabe destacar que vários riscos e oportunidades de melhorias apontados pela unidade técnica foram devidamente tratados pela MCTI e pelas suas entidades vinculadas.
No que se refere ao acompanhamento, controle e monitoramento do andamento das ações e das entregas efetuadas no combate ao Covid-19, o dashboard desenvolvido pelo Ministério cumpre o papel a que foi proposto, motivo pelo qual considera-se que o gestor vem empreendendo esforços nesse sentido de maneira que consinto com a SecexDesenvolvimento em não emitir recomendação sobre esse tema.
Destaco que alguns dos temas tratados nesse monitoramento, tais como, necessidade de melhoria da transparência ativa, definição de metas globais das políticas públicas do MCTI, funcionamento da área de gerenciamento de riscos do ministério, análise de custo-benefício, entre outros, devem ser considerados na atuação ministerial, não somente durante a pandemia do Covid-19, mas no dia-a-dia da atuação dessa pasta. 
Dessa forma, entendo que esse trabalho de acompanhamento é uma boa fonte para o aperfeiçoamento da governança e das políticas públicas do MCTI e de suas entidades vinculadas. Por conseguinte, estou de acordo com a proposta de encaminhamento dessa deliberação (relatório, voto e acórdão) às diversas entidades propostas pela Secex-Desenvolvimento.
A unidade técnica, após analisar os comentários dos gestores do MCTI, sugere a não formulação de algumas recomendações constantes da proposta de encaminhamento, em conformidade incisos I e II do parágrafo único do art. 16 da Resolução-TCU 315, de 2020. Tendo em vista que tais assuntos estão devidamente tratados e esclarecidos na instrução daquela unidade (peça 86) , proponho a exclusão do subitem "b" da proposta de encaminhamento.
	Ante o exposto, voto no sentido de que seja aprovado o Acórdão que ora submeto à deliberação deste Colegiado.
TCU, Sala das Sessões Ministro Luciano Brandão Alves de Souza, em 28 de outubro de 2020.
JOÃO AUGUSTO RIBEIRO NARDES 
Relator